---
title: "ACM: Multiple Correspondence Analysis"
author:
  - "Sergi Ramírez"
  - "Dante Conti"
  - "IDEAI - UPC (c)"
date: "`r Sys.Date()`"
date-modified: "`r Sys.Date()`"
toc: true
# language: es
number-sections: true
format: 
  html: 
    theme:
      light: cerulean
      dark: darkly
    toc: true
    number-sections: true
editor: visual
execute:
  echo: true
  warning: false
  message: false
#  freeze: auto
---

# Introducción

Este documento adapta el script original de **Multiple Correspondence Analysis (ACM)** a formato **Quarto** para uso docente.
Se ha respetado al máximo la estructura original del script, pero añadiendo comentarios y explicaciones para facilitar su uso en clase, laboratorio o autoaprendizaje.

El objetivo de este material es que el estudiante pueda:

- entender qué es un ACM,
- ejecutar el análisis paso a paso,
- interpretar los resultados principales,
- distinguir entre variables activas, suplementarias e individuos suplementarios.

# Carga de librerías

```{r}

# FactoMineR implementa el análisis de correspondencias múltiples
# factoextra facilita la visualización e interpretación de los resultados
# corrplot permite representar matrices de contribución o calidad de representación

list.of.packages <- c(
 "FactoMineR", "factoextra", "corrplot")

# Detectamos qué paquetes no están instalados.
new.packages <- list.of.packages[!(list.of.packages %in% installed.packages()[, "Package"])]

# Instalamos los que falten.
if (length(new.packages) > 0) {
  install.packages(new.packages)
}

# Cargamos todas las librerías en memoria.
lapply(list.of.packages, require, character.only = TRUE)

# Eliminamos objetos auxiliares del entorno.
rm(list.of.packages, new.packages)
```

# Dataset: `poison`

Los datos utilizados corresponden a una encuesta realizada a un grupo de escolares
que sufrieron una intoxicación alimentaria. Se les preguntó por sus síntomas y por
los alimentos consumidos.

```{r}
# Cargamos el conjunto de datos de ejemplo incluido en FactoMineR
data(poison)

# Dimensión del dataset: número de filas y columnas
dim(poison)

# Estructura de los datos: tipos de variables
str(poison)

# Resumen general de las variables
summary(poison)
```

# Subsetting de variables para el ACM

En este ejemplo se seleccionan únicamente algunas variables categóricas activas
para realizar el análisis ACM.

```{r}
# Seleccionamos los individuos 1:55 y las variables 5:15
# Estas serán las variables activas del análisis
poison.active <- poison[1:55, 5:15]
```

# Inspección previa de frecuencias

Antes de ejecutar un ACM, conviene revisar si existen categorías con frecuencias muy bajas.
Estas categorías raras pueden distorsionar el análisis y, en algunos casos, debería plantearse su eliminación o agrupación.

```{r}
# Representamos la frecuencia de cada variable categórica
for (i in 1:ncol(poison.active)) {
  plot(
    poison.active[, i],
    main = colnames(poison.active)[i],
    ylab = "Count",
    col = "steelblue",
    las = 2
  )
}
```

# Función ACM

A continuación aplicamos el análisis de correspondencias múltiples.

```{r}
# Consultamos la ayuda de la función ACM
help(ACM)

# Ajustamos el modelo ACM usando el método Indicator
# graph = FALSE evita que se dibujen gráficos automáticos al ejecutar el modelo
res.mca <- MCA(poison.active, method = "Indicator", graph = FALSE)

# Alternativamente podría utilizarse el método Burt
# res.mca2 <- ACM(poison.active, method = "Burt", graph = FALSE)

# Imprimimos el resumen del resultado
print(res.mca)
```

# Resultados del ACM: visualización e interpretación

## Paso 1. Eigenvalues e inercia explicada

Los eigenvalues permiten estudiar cuánta variabilidad explica cada dimensión.
Esto es fundamental para decidir cuántas dimensiones conservar.

```{r}
# Extraemos eigenvalues e inercia explicada
eig.val <- get_eigenvalue(res.mca)
eig.val
```

```{r}
# Scree plot para visualizar la importancia relativa de las dimensiones
fviz_screeplot(res.mca, addlabels = TRUE, ylim = c(0, 45))
```

### Criterio de selección de dimensiones

- Para `method = "Indicator"` se suele utilizar:
  - el método del codo,
  - o bien conservar dimensiones con eigenvalue > 1/p.
- Para `method = "Burt"` se suele usar:
  - el método del codo,
  - o una inercia acumulada superior al 75%–80%.

En este caso:

- `p = 11`, por tanto el umbral `1/p = 1/11 = 0.0909`.
- Aunque podrían analizarse más dimensiones, en este script se trabajará con **2 dimensiones**.
- Desde el punto de vista docente, conviene completar después la interpretación incorporando también la **tercera dimensión**.

## Paso 2. Revisión conjunta de individuos y variables

Este paso resume en una sola representación la posición relativa de individuos y categorías.

```{r}
# Biplot conjunto de individuos y categorías
# Se deja comentado para mantener la estructura del script original
# fviz_mca_biplot(res.mca, repel = TRUE, gtheme = theme_minimal())
```

# Paso 3. Análisis de variables

Primero extraemos la información asociada a las categorías de las variables.

```{r}
# Extraemos resultados asociados a las variables del ACM
var <- get_mca_var(res.mca)
var
```

## Pseudo-correlación entre variables y dimensiones

Esta representación ayuda a estudiar la asociación entre categorías y dimensiones principales.

```{r}
fviz_mca_var(
  res.mca,
  choice = "mca.cor",
  repel = TRUE,
  ggtheme = theme_minimal()
)
```

## Coordenadas de las categorías

La posición de cada categoría en el plano factorial permite interpretar proximidades, oposiciones y asociaciones.

```{r}
fviz_mca_var(
  res.mca,
  repel = TRUE,
  ggtheme = theme_minimal()
)
```

## Calidad de representación de las categorías (`cos2`)

El `cos2` mide qué bien está representada una categoría en las dimensiones visualizadas.

```{r}
fviz_mca_var(
  res.mca,
  col.var = "cos2",
  gradient.cols = c("#00AFBB", "#E7B800", "#FC4E07"),
  repel = TRUE,
  ggtheme = theme_minimal()
)
```

```{r}
# Matriz de calidad de representación de las categorías
corrplot(var$cos2, is.corr = FALSE)
```

```{r}
# Visualización específica de cos2 para variables en los ejes 1 y 2
fviz_cos2(res.mca, choice = "var", axes = 1:2)
```

### Interpretación docente

Obsérvese que algunas categorías como `Fish_n`, `Fish_y`, `Icecream_n` e `Icecream_y`
no quedan especialmente bien representadas en las dos primeras dimensiones.

Eso implica que:

- su posición en el plano debe interpretarse con cautela,
- una solución de mayor dimensionalidad podría ser más adecuada para describirlas correctamente.

## Contribución de las categorías a las dimensiones

Las categorías con mayor contribución son las que más ayudan a definir cada dimensión factorial.

```{r}
# Categorías que más contribuyen a la dimensión 1
fviz_contrib(res.mca, choice = "var", axes = 1, top = 15)
```

```{r}
# Categorías que más contribuyen a la dimensión 2
fviz_contrib(res.mca, choice = "var", axes = 2, top = 15)
```

```{r}
# Contribución total a las dimensiones 1 y 2
fviz_contrib(res.mca, choice = "var", axes = 1:2, top = 15)
```

```{r}
# Representación del mapa de categorías coloreado por contribución
fviz_mca_var(
  res.mca,
  col.var = "contrib",
  gradient.cols = c("#00AFBB", "#E7B800", "#FC4E07"),
  repel = TRUE,
  ggtheme = theme_minimal()
)
```

```{r}
# Matriz de contribuciones
corrplot(var$contrib, is.corr = FALSE)
```

### Nota importante

Antes de pasar al análisis de individuos, conviene decidir la **latencia** o número
de dimensiones que se considerarán relevantes para la interpretación final.

# Paso 4. Análisis de individuos

Ahora estudiamos la representación de los individuos en el espacio factorial.

```{r}
# Extraemos la información asociada a los individuos
ind <- get_mca_ind(res.mca)
ind
```

## Calidad de representación y contribución de individuos

```{r}
fviz_mca_ind(
  res.mca,
  col.ind = "cos2",
  gradient.cols = c("#00AFBB", "#E7B800", "#FC4E07"),
  repel = TRUE,
  ggtheme = theme_minimal()
)
```

```{r}
fviz_mca_ind(
  res.mca,
  col.ind = "contrib",
  gradient.cols = c("#00AFBB", "#E7B800", "#FC4E07"),
  repel = TRUE,
  ggtheme = theme_minimal()
)
```

```{r}
# Individuos que más contribuyen a las dimensiones 1 y 2
fviz_contrib(res.mca, choice = "ind", axes = 1:2, top = 20)
```

## Colorear individuos por grupos

Es posible colorear los individuos utilizando cualquier variable cualitativa original.
En este ejemplo se usa la variable `"Vomiting"`.

```{r}
fviz_mca_ind(
  res.mca,
  label = "none",
  habillage = "Vomiting",
  palette = c("#00AFBB", "#E7B800"),
  addEllipses = TRUE,
  ellipse.type = "confidence",
  ggtheme = theme_minimal()
)
```

## Múltiples gráficos de elipses

```{r}
# Elipses para dos variables cualitativas concretas
fviz_ellipses(res.mca, c("Vomiting", "Fever"), geom = "point")
```

```{r}
# Elipses para varias variables
fviz_ellipses(res.mca, 1:4, geom = "point")
```

# Paso 5. Descripción de dimensiones

La función `dimdesc()` permite obtener una descripción estadística e interpretativa
de cada dimensión.

```{r}
# Descripción automática de las dimensiones 1 y 2
res.desc <- dimdesc(res.mca, axes = c(1, 2))
res.desc
```

```{r}
# Descripción detallada de la dimensión 1
res.desc[[1]]
```

```{r}
# Descripción detallada de la dimensión 2
res.desc[[2]]
```

# Temas adicionales: variables e individuos suplementarios

En ACM es posible incorporar:

1. **variables cuantitativas suplementarias** (`quanti.sup`),
2. **variables cualitativas suplementarias** (`quali.sup`),
3. **individuos suplementarios** (`ind.sup`).

Estas variables e individuos **no se utilizan para construir las dimensiones principales**.
Sus coordenadas se proyectan a posteriori a partir de la solución obtenida con los elementos activos.

En este ejemplo:

- `quanti.sup = 1:2` corresponde a las variables continuas `age` y `time`,
- `quali.sup = 3:4` corresponde a variables cualitativas como `Sick` y `Sex`,
- `ind.sup = 53:55` indica que esos individuos se tratarán como suplementarios.

```{r}
# Nuevo ACM incluyendo variables suplementarias e individuos suplementarios
res.mca <- MCA(
  poison,
  ind.sup = 53:55,
  quanti.sup = 1:2,
  quali.sup = 3:4,
  graph = FALSE
)
```

## Resultados suplementarios

```{r}
# Categorías de variables cualitativas suplementarias
res.mca$quali.sup
```

```{r}
# Variables cuantitativas suplementarias
res.mca$quanti
```

```{r}
# Individuos suplementarios
res.mca$ind.sup
```

## Visualizaciones con elementos suplementarios

```{r}
fviz_mca_biplot(
  res.mca,
  repel = TRUE,
  ggtheme = theme_minimal()
)
```

```{r}
# Correlación entre variables (activas y suplementarias) y dimensiones
fviz_mca_var(res.mca, choice = "mca.cor", repel = TRUE)
```

```{r}
# Mapa de variables
fviz_mca_var(
  res.mca,
  repel = TRUE,
  ggtheme = theme_minimal()
)
```

```{r}
# Representación de variables cuantitativas suplementarias
fviz_mca_var(
  res.mca,
  choice = "quanti.sup",
  ggtheme = theme_minimal()
)
```

```{r}
# Representación de individuos suplementarios
fviz_mca_ind(
  res.mca,
  label = "ind.sup",
  ggtheme = theme_minimal()
)
```

```{r}
# Top 5 individuos y categorías con mayor contribución
fviz_mca_biplot(
  res.mca,
  select.ind = list(contrib = 5),
  select.var = list(contrib = 5),
  ggtheme = theme_minimal()
)
```

# Resumen final

```{r}
# Ejecución final del ACM con gráficos automáticos activados
res.mca <- MCA(
  poison,
  ind.sup = 53:55,
  quanti.sup = 1:2,
  quali.sup = 3:4,
  graph = TRUE
)
```

## Comentario final

Una comprobación muy útil consiste en contrastar los resultados obtenidos con:

- el método basado en la **tabla disyuntiva completa** (`Indicator`),
- y el método basado en la **tabla de Burt**.

En general, ambos enfoques ofrecen resultados **muy similares o equivalentes** desde el punto de vista interpretativo.

# Bibliografía y apoyo teórico

- Greenacre, M. (2017). *Correspondence Analysis in Practice*.
- Husson, F., Lê, S., & Pagès, J. (2017). *Exploratory Multivariate Analysis by Example Using R*.
- Documentación oficial de `FactoMineR`.
- Documentación oficial de `factoextra`.
