---
title: "Preprocessing: Descriptiva Automàtica"
subtitle: "EDA automática con R"
author:
  - "Sergi Ramírez"
  - "Dante Conti"
format:
  html:
    theme: cosmo
    toc: true
    toc-depth: 3
    number-sections: true
    code-fold: false
    code-tools: true
    df-print: paged
    fig-width: 8
    fig-height: 5
execute:
  echo: true
  warning: false
  message: false
  cache: false
lang: es
editor: visual
---

# Introducción

En este script trabajamos la **descriptiva automática** o **EDA (Exploratory Data Analysis)** utilizando varias librerías de R especializadas en exploración rápida de datos.

El objetivo docente de esta práctica es que el alumnado sea capaz de:

- entender la estructura de una base de datos antes de modelizar,
- identificar variables numéricas y categóricas,
- detectar valores perdidos,
- estudiar correlaciones,
- generar reportes automáticos de apoyo al análisis.

A lo largo del documento se respetará al máximo la estructura del script original, pero añadiendo **comentarios explicativos** para que pueda utilizarse directamente como material de laboratorio.

# PREPROCESSING: Descriptiva Automàtica

## Carreguem les llibreries

En primer lugar cargamos las librerías necesarias. Cada una aporta una funcionalidad distinta dentro del proceso de exploración automática.

```{r}

# visdat: visualización estructural del dataset y de los valores perdidos
# inspectdf: diagnóstico rápido de tipos, memoria, missing values y distribuciones
# skimr: resumen descriptivo automático muy útil en una primera inspección
# tidyverse: manipulación de datos con dplyr, pipes y utilidades de visualización
list.of.packages <- c(
 "visdat", "inspectdf", "skimr", "tidyverse", "dataReporter", "DataExplorer", 
 "SmartEDA")

# Detectamos qué paquetes no están instalados.
new.packages <- list.of.packages[!(list.of.packages %in% installed.packages()[, "Package"])]

# Instalamos los que falten.
if (length(new.packages) > 0) {
  install.packages(new.packages)
}

# Cargamos todas las librerías en memoria.
lapply(list.of.packages, require, character.only = TRUE)

# Eliminamos objetos auxiliares del entorno.
rm(list.of.packages, new.packages)
```

## Carreguem les bases de dades

Cargamos la base de datos que vamos a analizar. En este caso se utiliza el fichero `valentine_dataset.csv`.

```{r}
# Lectura del dataset desde la carpeta de trabajo
path <- "https://ramia-lab.github.io/AdvancedModelling/material/01_AdvancedPreprocessing/laboratorio/valentine_dataset.csv"
dades <- read.csv(path)
```

Antes de profundizar, puede ser útil inspeccionar rápidamente las primeras filas.

```{r}
# Visualización inicial de las primeras observaciones
head(dades)
```

# Paquete Skim

La librería `skimr` permite obtener un resumen automático muy completo del dataset. Es especialmente útil como primer diagnóstico global.

## Podem visualitzar un descriptiu de les dades

```{r}
# Resumen general de todas las variables del dataset
skim(dades)
```

Este resumen permite identificar de forma muy rápida:

- número de observaciones,
- tipo de variables,
- número de valores perdidos,
- estadísticos descriptivos básicos.

## Visualitzem exclusivament les variables numèriques

```{r}
# Extraemos únicamente el resumen de las variables numéricas
skim(dades) %>% yank("numeric")
```

Aquí el alumnado puede fijarse especialmente en:

- media,
- desviación típica,
- percentiles,
- posibles asimetrías o rangos extremos.

## Visualitzem exclusivament les variables categòriques

```{r}
# Extraemos únicamente el resumen de las variables categóricas o de texto
skim(dades) %>% yank("character")
```

En este caso interesa observar:

- número de categorías distintas,
- frecuencia de la categoría más repetida,
- posibles problemas de codificación o cardinalidad elevada.

# Paquete Visdat

La librería `visdat` está orientada a la **visualización de la estructura de los datos** y de los **missing values**.

## Busquem per a variables numèriques o categòriques si hi ha NA's

```{r}
# Mapa general de tipos de dato y valores ausentes
vis_dat(dades)
```

Este gráfico permite detectar visualmente:

- qué tipo tiene cada variable,
- si existen patrones de valores perdidos,
- si hay mezclas inesperadas de tipos.

## Visualitzem percentatges de NA's en les variables

```{r}
# Representación específica del porcentaje y localización de valores perdidos
vis_miss(dades)
```

Pedagógicamente, este gráfico es muy útil para discutir si conviene:

- imputar valores,
- eliminar variables,
- eliminar registros,
- estudiar el mecanismo de missingness.

## Generem la matriu de correlacions

Para generar la matriz de correlaciones necesitamos quedarnos solo con las variables numéricas.

```{r}
# Seleccionamos las variables numéricas y representamos sus correlaciones
dades %>% 
  select(where(is.numeric)) %>% 
  vis_cor()
```

Este paso es importante porque:

- permite detectar relaciones lineales entre variables,
- ayuda a identificar redundancia de información,
- anticipa posibles problemas de multicolinealidad.

## Podem visualitzar condicionants de les dades. En aquest cas, mirem si tenim més de 2 classes

`vis_expect()` permite verificar si los datos cumplen una determinada condición lógica.

```{r}
# Comprobamos visualmente qué valores cumplen la condición x > 2
vis_expect(dades, ~ .x > 2)
```

Este tipo de función resulta útil para construir reglas de validación y control de calidad del dato.

# Inspectdf

La librería `inspectdf` ofrece un diagnóstico compacto y visual del dataset. Es muy adecuada para docencia porque transforma resúmenes complejos en gráficos interpretables.

## Tipus de dades

```{r}
# Inspección de los tipos de variables presentes en la base de datos
inspect_types(dades) %>% show_plot()
```

Aquí se puede discutir con el alumnado:

- si los tipos son coherentes,
- si alguna variable debería recodificarse,
- si hay variables de texto que realmente son categóricas.

## Utilització de la memoria

```{r}
# Análisis del consumo de memoria por variable
inspect_mem(dades) %>% show_plot()
```

Este análisis es especialmente interesante cuando se trabaja con bases de datos grandes, ya que ayuda a detectar variables costosas en almacenamiento.

## Comprovem NA's

Creamos una variable auxiliar (`price_dummy`) a partir de la renta (`Income`) para comparar patrones de missing values entre dos grupos.

```{r}
# Creamos una variable categórica auxiliar según el nivel de ingresos
data_price_dummy <- dades %>% 
  mutate(price_dummy = if_else(Income > 10000, "High", "Low"))
```

```{r}
# Comparamos los NA's entre el grupo de renta alta y el grupo de renta baja
inspect_na(data_price_dummy %>% filter(price_dummy == "High"),
           data_price_dummy %>% filter(price_dummy == "Low")) %>%
  show_plot()
```

Esta comparación permite introducir una idea importante:  
los valores ausentes no siempre se distribuyen de forma homogénea entre subgrupos de la población.

## Comprovem la distribució de les variables

```{r}
# Resumen visual de la distribución de variables numéricas
inspect_num(dades) %>% show_plot()
```

Este gráfico ayuda a revisar:

- dispersión,
- asimetría,
- presencia de valores extremos,
- comportamiento global de las variables cuantitativas.

## Check categorical variable distribution

```{r}
# Estudio del desbalance o distribución de las variables categóricas
inspect_imb(dades) %>% show_plot()
```

Esto resulta especialmente útil para:

- detectar clases muy desbalanceadas,
- preparar problemas de clasificación,
- valorar si una categoría tiene muy poca representación.

## Check two categorical

Comparamos de nuevo dos subconjuntos del dataset definidos por la variable `price_dummy`.

```{r}
# Comparación del desbalance categórico entre dos subgrupos
inspect_imb(data_price_dummy %>% filter(price_dummy == "High"),
            data_price_dummy %>% filter(price_dummy == "Low")) %>%
  show_plot() + theme(legend.position = "none")
```

En términos docentes, este paso permite mostrar que la composición categórica puede variar mucho entre grupos.

## Similar to inspect_imb, but for all levels

```{r}
# Visualización completa de todas las categorías presentes en cada variable cualitativa
inspect_cat(dades) %>% show_plot()
```

Esto permite estudiar con más detalle la frecuencia de cada nivel categórico.

## Correlacions

```{r}
# Gráfico resumido de correlaciones entre variables numéricas
inspect_cor(dades) %>% show_plot()
```

De nuevo, este análisis refuerza la importancia de estudiar relaciones entre variables antes de pasar a una fase de modelización.

# dataReporter (antiguo dataMaid)

La librería `dataReporter` permite generar documentación automática del dataset, muy útil cuando se quiere dejar trazabilidad del análisis.

## Generació d'un informe automàtic

```{r}
#| eval: false
# Generamos un informe HTML automático con información descriptiva del dataset
dataReporter::makeDataReport(
  dades,
  output = "html",
  file = "report.Rmd"
)
```

## Generació d'un codebook

```{r}
#| eval: false
# Generamos un codebook o diccionario automático del conjunto de datos
dataReporter::makeCodebook(
  data = dades,
  file = "codebook.Rmd"
)
```

Observación docente: en el script original aparecían rutas absolutas del sistema local.  
Aquí se han sustituido por rutas relativas para que el material sea portable y reutilizable en clase.

# DataExplorer

`DataExplorer` es una de las librerías más prácticas para realizar una exploración rápida y visual del dataset.

## Estructura general del dataset

```{r}
# Representación de la estructura del dataset
plot_str(dades)

# Resumen introductorio del conjunto de datos
introduce(dades)

# Visualización gráfica introductoria
plot_intro(dades)
```

Estos comandos son útiles para una primera fotografía global de la base de datos.

## Missing values

```{r}
# Visualización de valores ausentes
plot_missing(dades)
```

## Variables categóricas

```{r}
# Diagramas de barras para variables categóricas
plot_bar(dades)

# Barras condicionadas por la variable Age
plot_bar(dades, with = "Age")

# Barras agrupadas por la variable Gender
plot_bar(dades, by = "Gender")
```

Aquí se puede trabajar en clase:

- interpretación de frecuencias,
- relación entre variables categóricas,
- patrones segmentados por grupo.

## Variables numéricas

```{r}
# Histogramas automáticos de las variables numéricas
plot_histogram(dades)
```

## Correlacions

```{r}
# Mapa de correlaciones eliminando previamente los NA's
plot_correlation(na.omit(dades), maxcat = 5L)
```

Se utiliza `na.omit()` porque muchas funciones de correlación requieren una matriz sin valores ausentes.

# SmartEDA

La librería `SmartEDA` combina resúmenes estadísticos con visualizaciones y tablas interpretables.  
Es especialmente útil cuando se quiere una exploración semiautomática más detallada.

## Overview of the data

```{r}
# Vista general del dataset
ExpData(data = dades, type = 1)
```

## Structure of the data

```{r}
# Estructura del dataset: tipos, dimensiones y composición
ExpData(data = dades, type = 2)
```

# Summary of numerical variables

## Summary statistics by – overall

```{r}
# Estadísticos descriptivos globales para variables numéricas
ExpNumStat(
  dades,
  by = "A",
  gp = NULL,
  Qnt = seq(0, 1, 0.1),
  MesofShape = 2,
  Outlier = TRUE,
  round = 2
)
```

Este comando devuelve medidas como:

- media,
- mediana,
- cuantiles,
- curtosis,
- asimetría,
- detección de posibles outliers.

## Summary statistics by – overall with correlation

```{r}
# Estadísticos descriptivos incorporando una variable de agrupación
ExpNumStat(
  dades,
  by = "A",
  gp = "Age",
  Qnt = seq(0, 1, 0.1),
  MesofShape = 1,
  Outlier = TRUE,
  round = 2
)
```

Aunque `Age` sea numérica, aquí se está utilizando como referencia de agrupación dentro del análisis.

## Summary statistics by – category

```{r}
# Estadísticos numéricos segmentados por la categoría Gender
ExpNumStat(
  dades,
  by = "GA",
  gp = "Gender",
  Qnt = seq(0, 1, 0.1),
  MesofShape = 2,
  Outlier = TRUE,
  round = 2
)
```

Esto permite comparar el comportamiento de las variables numéricas entre grupos categóricos.

# Graphical representation of all numeric features

## Generate Boxplot by category

```{r}
# Boxplots de variables numéricas segmentadas por Gender
ExpNumViz(dades, target = "Gender", type = 2, nlim = 25)
```

## Generate Density plot

```{r}
# Curvas de densidad de las variables numéricas
ExpNumViz(dades, target = NULL, type = 3, nlim = 25)
```

## Generate Scatter plot

```{r}
# Gráficos de dispersión utilizando Age como variable objetivo
ExpNumViz(dades, target = "Age", type = 3, nlim = 25)
```

# Summary of Categorical variables

## Frequency or custom tables for categorical variables

```{r}
# Tablas de frecuencias de variables categóricas
ExpCTable(
  dades,
  Target = NULL,
  margin = 1,
  clim = 10,
  nlim = 5,
  round = 2,
  bin = NULL,
  per = TRUE
)
```

## Summary statistics of categorical variables

```{r}
# Resumen estadístico de variables categóricas respecto a Valentine_Date
ExpCatStat(
  dades,
  Target = "Valentine_Date",
  result = "Stat",
  clim = 10,
  nlim = 5,
  Pclass = "Yes"
)
```

## Information value and Odds value

```{r}
# Cálculo del Information Value (IV), útil en selección de variables
ExpCatStat(
  dades,
  Target = "Valentine_Date",
  result = "IV",
  clim = 10,
  nlim = 5,
  Pclass = "Yes"
)
```

Este punto es muy interesante desde la perspectiva de Machine Learning, ya que el **Information Value** ayuda a valorar la capacidad predictiva de variables categóricas respecto a una variable objetivo.

# Graphical representation of all categorical variables

## Column chart

```{r}
# Gráficos de barras para variables categóricas respecto a la variable objetivo
ExpCatViz(
  dades,
  target = "Valentine_Date",
  fname = NULL,
  clim = 10,
  col = NULL,
  margin = 2,
  Page = c(2, 1),
  sample = 2
)
```

## Stacked bar graph

```{r}
# De nuevo, representación visual de variables categóricas en formato apilado
ExpCatViz(
  dades,
  target = "Valentine_Date",
  fname = NULL,
  clim = 10,
  col = NULL,
  margin = 2,
  Page = c(2, 1),
  sample = 2
)
```

# Variable importance based on Information value

```{r}
# Importancia de variables categóricas basada en Information Value
ExpCatStat(
  dades,
  Target = "Valentine_Date",
  result = "Stat",
  clim = 10,
  nlim = 5,
  bins = 10,
  Pclass = "Yes",
  plot = TRUE,
  top = 10,
  Round = 2
)
```

Este bloque permite destacar las variables con mayor relevancia respecto a la variable objetivo.

# Conclusiones docentes

A través de este guion hemos trabajado distintas formas de realizar una **EDA automática** en R.  
La idea fundamental que debe interiorizar el alumnado es que, antes de entrenar modelos de Machine Learning, conviene responder preguntas como:

- ¿qué tipos de variables tengo?,
- ¿hay valores ausentes?,
- ¿cómo se distribuyen las variables?,
- ¿hay relaciones importantes entre ellas?,
- ¿qué variables parecen más informativas?

Una buena EDA reduce errores posteriores y mejora la calidad del proceso analítico.

# Bibliografia

- <https://www.analyticsvidhya.com/blog/2022/10/three-r-libraries-for-automated-eda/>
- <https://cran.r-project.org/web/packages/dlookr/vignettes/EDA.html>
- <https://cran.r-project.org/web/packages/DataExplorer/vignettes/dataexplorer-intro.html>
- <https://daya6489.github.io/SmartEDA/>
