---
title: "Preprocessing: Imputación de datos faltantes"
subtitle: "Material docente en Quarto a partir del script original"
author:
  - "Sergi Ramírez"
  - "Dante Conti"
format:
  html:
    theme: cosmo
    toc: true
    toc-depth: 3
    number-sections: true
    code-fold: false
    code-tools: true
    df-print: paged
    fig-width: 8
    fig-height: 5
execute:
  echo: true
  warning: false
  message: false
  cache: false
lang: es
editor: visual
---

# Introducción

Este documento docente presenta, de forma estructurada y comentada, distintos métodos de **imputación de datos faltantes** en R.

Se ha respetado al máximo la organización del script original, incorporando:

-   explicación conceptual antes de cada bloque,
-   comentarios detallados dentro del código,
-   separación por apartados para facilitar la docencia,
-   y una estructura adecuada para usar directamente en **Quarto**.

## Objetivos docentes

Al finalizar este material, el estudiante debería poder:

1.  generar artificialmente valores perdidos,
2.  explorar patrones de missingness,
3.  distinguir entre técnicas básicas y avanzadas de imputación,
4.  aplicar métodos como **media**, **aregImpute**, **MI**, **MICE**, **KNN** y **missForest**,
5.  comparar distribuciones originales e imputadas.

------------------------------------------------------------------------

# Carga de librerías

En este primer bloque cargamos todos los paquetes necesarios para trabajar con visualización, exploración de valores perdidos e imputación.

```{r}
# Carreguem les llibreries =====================================================
# Vector con los paquetes que vamos a necesitar durante toda la práctica.
# Incluye paquetes para:
# - visualización (ggplot2, plotly, visdata, VIM)
# - manipulación de datos (dplyr, tidyverse)
# - análisis de missingness (naniar, mi)
# - imputación (Hmisc, mice, DMwR, missForest)
list.of.packages <- c(
  "ggplot2", "plotly", "dplyr", "tidyverse", "naniar",
  "mi", "Hmisc", "mice", "pool", "VIM", "missForest", "RANN", "caret"
)

# Detectamos qué paquetes no están instalados en el sistema.
new.packages <- list.of.packages[!(list.of.packages %in% installed.packages()[, "Package"])]

# Si falta alguno, lo instalamos automáticamente.
if (length(new.packages) > 0) {
  install.packages(new.packages)
}

# Cargamos todos los paquetes en memoria.
lapply(list.of.packages, require, character.only = TRUE)

# Limpiamos objetos auxiliares que ya no necesitamos y lanzamos el recolector
# de basura para liberar memoria.
rm(list.of.packages, new.packages)
gc()
```

------------------------------------------------------------------------

# Generación de datos con valores perdidos

Para practicar métodos de imputación, primero generamos una versión incompleta del conjunto de datos `iris`, introduciendo un 10% de valores ausentes de forma artificial.

```{r}
# Generate data with NA's ======================================================

# Generamos una copia del dataset iris con aproximadamente un 10% de valores NA.
# La función prodNA del paquete missForest introduce missing values de forma
# artificial para que podamos practicar imputación.
iris.mis <- missForest::prodNA(iris, noNA = 0.1)

# Otras formas de crear valores ausentes artificialmente en un dataframe:
# iris.mis <- mi::create.missing(iris, pct.mis = 10)

# Mostramos un resumen básico del dataset con NA para inspeccionar su estructura.
summary(iris.mis)
```

------------------------------------------------------------------------

# Little Test

Una cuestión importante en datos faltantes es entender si los NA aparecen completamente al azar o siguen algún patrón. Para ello usamos el test MCAR.

```{r}
# Little Test ==================================================================

# Aplicamos el test MCAR (Missing Completely At Random).
# Este contraste ayuda a evaluar si los datos faltantes se generan de manera
# completamente aleatoria.
naniar::mcar_test(iris.mis)

# Interpretación conceptual:
# - Si el p-valor es pequeño, rechazamos que los missing sean completamente aleatorios.
# - Si el p-valor no es pequeño, no tenemos evidencia para rechazar MCAR.

# Nota importante docente:
# En el script original aparece el comentario:
# "If the test p-value is less than 0 this means..."
# Lo correcto estadísticamente sería hablar de un p-valor bajo, por ejemplo < 0.05.
```

------------------------------------------------------------------------

# Patrones descriptivos de valores perdidos en una base de datos

Antes de imputar, conviene **visualizar** y **describir** los patrones de ausencia. Esto ayuda a detectar si hay variables particularmente afectadas o relaciones entre missingness y otras variables.

## Exploración visual de missingness

```{r}
# Descriptive NA's patterns in a databases =====================================

# Cargamos explícitamente visdat para sus funciones de visualización.
library(visdat)

# Visualizamos el tipo de dato y la presencia de NA en airquality.
vis_dat(airquality)

# Visualizamos el tipo de dato y la presencia de NA en iris.mis.
vis_dat(iris.mis)

# Representación específica de valores perdidos en airquality.
vis_miss(airquality)

# Representación específica de valores perdidos en iris.mis.
vis_miss(iris.mis)
```

## Relación entre valores perdidos y variables numéricas

```{r}
# Gráfico básico de dispersión sin destacar missingness.
ggplot(airquality, aes(x = Solar.R, y = Ozone)) +
  geom_point()

# Gráfico de dispersión destacando las observaciones con missingness.
ggplot(airquality, aes(x = Solar.R, y = Ozone)) +
  geom_miss_point()

# Añadimos facetado por mes para observar si el patrón de NA cambia según el mes.
ggplot(airquality, aes(x = Solar.R, y = Ozone)) +
  geom_miss_point() +
  facet_wrap(~Month)

# Mismo gráfico anterior pero con tema oscuro para enfatizar la visualización.
ggplot(airquality, aes(x = Solar.R, y = Ozone)) +
  geom_miss_point() +
  facet_wrap(~Month) +
  theme_dark()
```

## Visualización del número de missings por variable

```{r}
# Visualizamos cuántos NA tiene cada variable.
gg_miss_var(airquality) +
  labs(y = "Look at all the missing ones")
```

## Sombra de missingness y resumen por grupos

```{r}
# Detect NA in Dataframe =======================================================

# Creamos un shadow matrix: añade variables auxiliares con sufijo _NA que indican
# si el valor original era NA o no.
aq_shadow <- bind_shadow(airquality)

# Calculamos estadísticas descriptivas de Solar.R separando los registros según
# si Ozone es NA o no.
airquality %>%
  bind_shadow() %>%
  group_by(Ozone_NA) %>%
  summarise_at(
    .vars = "Solar.R",
    .funs = c("mean", "sd", "var", "min", "max"),
    na.rm = TRUE
  )

# Representamos la distribución de la temperatura diferenciando los casos en los
# que Ozone está ausente de aquellos en los que no lo está.
ggplot(aq_shadow, aes(x = Temp, colour = Ozone_NA)) +
  geom_density()
```

## Estadísticos de missingness

```{r}
# Extract statistics with NAs in Data Frame ====================================

# Proporción de casos (filas) que contienen algún NA.
prop_miss_case(airquality)

# Porcentaje de casos con NA.
pct_miss_case(airquality)

# Resumen por fila del patrón de missingness.
miss_case_summary(airquality)

# Tabla de frecuencia del número de missings por fila.
miss_case_table(airquality)

# Proporción de missings por variable.
prop_miss_var(airquality)

# Porcentaje de missings por variable.
pct_miss_var(airquality)

# Resumen de missingness por variable.
miss_var_summary(airquality)

# Tabla de frecuencia de missings por variable.
miss_var_table(airquality)
```

------------------------------------------------------------------------

# 1.1 Imputación básica

En este apartado se ilustran técnicas sencillas de imputación, útiles para comprender la lógica general aunque normalmente insuficientes en contextos reales complejos.

## Imputación con la media y con valores aleatorios

```{r}
# 1.1 Basic Imputation  ========================================================

# Imputamos los NA de Sepal.Length usando la media de la variable.
# La función impute del paquete Hmisc devuelve una versión imputada de la variable.
iris.mis[, "imputed_Sepal.Length"] <- with(iris.mis, impute(Sepal.Length, mean))

# Imputamos los NA de Sepal.Length usando valores aleatorios observados.
iris.mis[, "imputed_Sepal.Length2"] <- with(iris.mis, impute(Sepal.Length, "random"))

# Nota docente:
# De forma análoga se podrían usar estrategias como min, max o median.

# Reestructuramos los datos a formato largo para comparar distribuciones.
df_long <- iris.mis %>%
  select(Sepal.Length, imputed_Sepal.Length, imputed_Sepal.Length2) %>%
  pivot_longer(cols = everything(), names_to = "Variable", values_to = "Valor")

# Representamos la densidad de la variable original y de las variables imputadas.
ggplot(df_long, aes(x = Valor, fill = Variable)) +
  geom_density(alpha = 0.3) +
  labs(
    title = "Densidad de las tres variables",
    x = "Valor",
    y = "Densidad"
  ) +
  theme_minimal() +
  scale_fill_manual(values = c("blue", "red", "green"))

# Eliminamos las variables auxiliares para no contaminar el dataframe original.
iris.mis[, c("imputed_Sepal.Length", "imputed_Sepal.Length2")] <- NULL
```

## Imputación con `aregImpute`

`aregImpute` implementa una imputación basada en modelos aditivos flexibles y múltiples simulaciones. Aquí se aplica sobre todas las variables del dataset.

```{r}
# ------------------------------------------------------------------------------
# using argImpute

# Ajustamos el modelo de imputación.
# n.impute = 5 indica que se generan 5 imputaciones para los valores ausentes.
impute_arg <- aregImpute(
  ~ Sepal.Length + Sepal.Width + Petal.Length + Petal.Width + Species,
  data = iris.mis,
  n.impute = 5
)

# Mostramos el objeto resultante para inspeccionar la imputación.
impute_arg

# Revisamos específicamente las imputaciones generadas para Sepal.Length.
impute_arg$imputed$Sepal.Length

# Calculamos la media de las 5 imputaciones para cada observación ausente.
imputed_Sepal.Length <- rowMeans(impute_arg$imputed$Sepal.Length)

# Creamos una nueva variable partiendo de la variable real original.
new_var_imputed <- iris$Sepal.Length

# Sustituimos únicamente las posiciones que tenían NA por la media imputada.
new_var_imputed[as.numeric(names(imputed_Sepal.Length))] <- imputed_Sepal.Length

# Comparamos la distribución real frente a la imputada.
newBD <- data.frame(real = iris[, "Sepal.Length"], imputed = new_var_imputed)

df_long <- newBD %>%
  pivot_longer(cols = everything(), names_to = "Variable", values_to = "Valor")

ggplot(df_long, aes(x = Valor, fill = Variable)) +
  geom_density(alpha = 0.3) +
  labs(
    title = "Densidad de las dos variables",
    x = "Valor",
    y = "Densidad"
  ) +
  theme_minimal() +
  scale_fill_manual(values = c("blue", "red"))
```

------------------------------------------------------------------------

# 1.1.1 Multiple Iterative Regression Imputation (MI method)

Este bloque usa el paquete `mi`, que implementa imputación múltiple mediante aproximaciones iterativas basadas en modelos probabilísticos.

```{r}
# 1.1.1 Multiple Iterative Regression Imputation (MI method) -------------------

# Ejecutamos la imputación múltiple con una semilla fija para garantizar
# reproducibilidad.
mi_data <- mi(iris.mis, seed = 335)

# Resumen del modelo de imputación.
summary(mi_data)

# Gráficos diagnósticos del proceso de imputación.
plot(mi_data)

# Evitamos que R pregunte entre gráficos cuando hay múltiples paneles.
par(ask = FALSE)

# Revisamos la estructura interna del objeto de imputación.
mi_data@data
```

------------------------------------------------------------------------

# 1.1.2 Media condicionada por variable objetivo

Aquí se aplica una estrategia simple pero útil en docencia: imputar con la **media del grupo**, definida por una variable objetivo o categórica, en este caso `Species`.

```{r}
# 1.1.2 MEAN WITH TARGET VARS --------------------------------------------------

# Definimos la variable objetivo o de agrupación.
target <- "Species"

# Construimos un dataset sin la variable target para introducir NA únicamente
# en las variables predictoras.
data <- subset(iris, select = -c(get(target)))

# Generamos valores ausentes de forma artificial.
data <- prodNA(data, noNA = 0.1)

# Recuperamos la variable target original.
data$Species <- iris[, target]

# Identificamos qué variables debemos imputar: todas excepto la target.
varImp <- colnames(data)[which(!colnames(data) %in% target)]

# Calculamos la media de cada variable numérica dentro de cada grupo de Species.
means <- aggregate(data[, varImp], list(data[, target]), mean, na.rm = TRUE)

# Imputamos los valores ausentes usando la media de su grupo.
for (c in varImp) {
  for (g in means[, "Group.1"]) {
    # Condición lógica: filas que pertenecen al grupo g.
    cond <- data[, target] == g

    # Detectamos los NA de la variable c dentro de ese grupo.
    na_index <- is.na(data[, c]) & cond

    # Sustituimos cada NA por la media del grupo correspondiente.
    data[na_index, c] <- means[means[, "Group.1"] == g, c]
  }
}

# Resumen del dataset imputado.
summary(data)
```

## Comparación visual entre original e imputado

```{r}
# Marcamos el origen de cada dataset para poder compararlos visualmente.
iris[, "Tipo"] <- "original"
data[, "Tipo"] <- "imputed"

# Fusionamos ambos dataframes en uno solo.
data_long <- bind_rows(iris, data)

# Seleccionamos únicamente las variables numéricas para representar densidades.
cols_numeric <- names(data_long)[sapply(data_long, is.numeric) & names(data_long) != "Tipo"]

# Pasamos a formato largo para facetar un gráfico por variable.
data_long <- data_long %>%
  pivot_longer(cols = all_of(cols_numeric), names_to = "Variable", values_to = "Valor")

# Representamos la comparación de distribuciones por variable.
ggplot(data_long, aes(x = Valor, fill = Tipo)) +
  geom_density(alpha = 0.3) +
  facet_wrap(~Variable, scales = "free") +
  labs(
    title = "Comparación de Distribuciones: Original vs Imputado",
    x = "Valor",
    y = "Densidad"
  ) +
  theme_minimal() +
  scale_fill_manual(values = c("blue", "red"))

# Nota docente:
# En el script original aparece esta línea:
# iris.mis[, "Tipo"] <- NULL
# Sin embargo, la columna Tipo se añadió a iris y data, no a iris.mis.
# Por coherencia, eliminamos la columna Tipo del dataset iris original.
iris[, "Tipo"] <- NULL
```

------------------------------------------------------------------------

# 1.2 Multiple Imputation by Chained Equations (MICE)

MICE es uno de los métodos más utilizados en estadística aplicada para imputación múltiple. La idea es modelar cada variable con missingness condicionalmente al resto de variables.

```{r}
# 1.2 Multiple Imputation by Chained Equations (MICE) ==========================
# https://amices.org/mice/

# Eliminamos variables categóricas para quedarnos únicamente con variables
# numéricas en este ejemplo concreto.
quiCat <- which(sapply(iris.mis, class) %in% c("character", "factor"))
categories <- names(iris.mis)[quiCat]
iris.mis2 <- subset(iris.mis, select = -c(get(categories)))

# Mostramos un resumen del dataset resultante.
summary(iris.mis2)

# Visualizamos el patrón de datos ausentes.
par(mfrow = c(1, 1))
md.pattern(iris.mis2, rotate.names = TRUE)
```

## Visualización del patrón con VIM

```{r}
# Look the NA's with VIM packages
mice_plot <- aggr(
  iris.mis2,
  col = c("navyblue", "yellow"),
  numbers = TRUE,
  sortVars = TRUE,
  labels = names(iris.mis),
  cex.axis = .7,
  gap = 3,
  ylab = c("Missing data", "Pattern")
)
```

## Ejecución de MICE

```{r}
# Multiple impute the missing values.
# m = 5 indica que generamos 5 datasets imputados.
# maxit = 50 fija el número máximo de iteraciones.
# method = 'pmm' usa Predictive Mean Matching.
imputed_Data <- mice(iris.mis2, m = 5, maxit = 50, method = "pmm", seed = 500)

# Resumen del objeto de imputación.
summary(imputed_Data)

# Inspección visual de la calidad de imputación para Sepal.Width.
stripplot(imputed_Data, Sepal.Width, pch = 19, xlab = "Imputation number")

# Valores imputados específicamente en Sepal.Width.
imputed_Data$imp$Sepal.Width

# Recuperamos los datos completos en formato largo.
completeData <- mice::complete(imputed_Data, action = "long")

# Mostramos las primeras filas como inspección rápida.
head(completeData)
```

## Ejercicio propuesto

> Desplegar una visualización múltiple que compare, para todas las variables numéricas del dataframe, la distribución original frente a la distribución imputada.

------------------------------------------------------------------------

# 1.3 KNN

El método KNN imputa los valores faltantes utilizando observaciones cercanas en el espacio de variables. Es una técnica sencilla y efectiva cuando existe una estructura local útil en los datos.

```{r}
# 1.3 KNN  =====================================================================

# Identificamos el tipo de cada variable.
tipos <- sapply(iris.mis, class)

# Seleccionamos únicamente variables numéricas e integer.
varNum <- names(tipos)[which(tipos %in% c("numeric", "integer"))]

# Aplicamos imputación KNN con k = 1.
# Es decir, cada valor ausente se imputará usando su vecino más cercano.
preProcValues <- caret::preProcess(iris.mis[, varNum], method = "knnImpute", k = 1) 
data_knn_imputation <- predict(preProcValues, iris.mis)

# Resumen del dataset imputado.
summary(data_knn_imputation)

# Otra forma seria utilizando el paquete VIM 
data_knn_imputation <- VIM::kNN(iris.mis[, varNum], k = 1)
                                                                         
# Resumen del dataset imputado.
summary(data_knn_imputation)
```

## Comparación visual con los datos reales

```{r}
# Comparamos la variable Sepal.Length real frente a la imputada por KNN.
newBD <- data.frame(
  real = iris[, "Sepal.Length"],
  imputed = data_knn_imputation[, "Sepal.Length"]
)

# Reorganizamos a formato largo para representar densidades.
df_long <- newBD %>%
  pivot_longer(cols = everything(), names_to = "Variable", values_to = "Valor")

# Dibujamos la comparación de distribuciones.
ggplot(df_long, aes(x = Valor, fill = Variable)) +
  geom_density(alpha = 0.3) +
  labs(
    title = "Densidad de las dos variables",
    x = "Valor",
    y = "Densidad"
  ) +
  theme_minimal() +
  scale_fill_manual(values = c("blue", "red"))
```

## Ejercicio propuesto

> Desplegar una visualización múltiple que compare la imputación y los datos originales en todas las variables numéricas del dataframe.

------------------------------------------------------------------------

# 1.4 missForest

`missForest` es un método robusto y muy utilizado cuando hay relaciones no lineales y combinaciones de variables numéricas y categóricas. Se basa en bosques aleatorios.

```{r}
# 1.4 missForest ===============================================================

# Imputamos los valores ausentes usando los parámetros por defecto.
# variablewise = TRUE devuelve el error por variable.
# verbose = TRUE muestra el progreso por consola.
iris.imp <- missForest(iris.mis, variablewise = TRUE, verbose = TRUE)

# Consultamos el dataframe imputado final.
iris.imp$ximp

# Revisamos el error de imputación out-of-bag.
iris.imp$OOBerror

# Interpretación docente:
# - NRMSE (Normalized Root Mean Squared Error) se usa para variables continuas.
# - PFC (Proportion of Falsely Classified) se usa para variables categóricas.
```

## Comparación contra los datos reales

```{r}
# Calculamos el error comparando:
# - los datos imputados,
# - el dataset con missing,
# - y los datos originales completos.
iris.err <- mixError(iris.imp$ximp, iris.mis, iris)
iris.err

# Comparamos visualmente Sepal.Length real frente a la imputada por missForest.
newBD <- data.frame(
  real = iris[, "Sepal.Length"],
  imputed = iris.imp$ximp[, "Sepal.Length"]
)

# Formato largo para la representación.
df_long <- newBD %>%
  pivot_longer(cols = everything(), names_to = "Variable", values_to = "Valor")

# Gráfico de densidades comparadas.
ggplot(df_long, aes(x = Valor, fill = Variable)) +
  geom_density(alpha = 0.3) +
  labs(
    title = "Densidad de las dos variables",
    x = "Valor",
    y = "Densidad"
  ) +
  theme_minimal() +
  scale_fill_manual(values = c("blue", "red"))
```

## Ejercicio propuesto

> Desplegar una visualización múltiple que compare la imputación y los datos originales en todas las variables numéricas del dataframe.

------------------------------------------------------------------------

# Extras

Cuando se trabaja con valores faltantes, en muchas ocasiones el problema no es solamente imputar, sino también **detectar valores especiales que en realidad deberían considerarse NA**.

Por ejemplo, en algunas bases de datos aparecen códigos como:

-   `-99`
-   `-1`
-   `"N/A"`
-   `"Not Available"`

que semánticamente representan ausencia de información.

```{r}
# ==============================================================================
# Extras:
# When you are dealing with missing values, you might want to replace values with
# a missing values (NA). This is useful in cases when you know the origin of the
# data and can be certain which values should be missing. For example, you might
# know that all values of “N/A”, “N A”, and “Not Available”, or -99, or -1 are
# supposed to be missing.
#
# naniar provides functions to specifically work on this type of problem using
# the function replace_with_na. This function is the compliment to tidyr::replace_na,
# which replaces an NA value with a specified value, whereas naniar::replace_with_na
# replaces a value with an NA:
#
# tidyr::replace_na: Missing values turns into a value (NA -> -99)
# naniar::replace_with_na: Value becomes a missing value (-99 -> NA)
```

## Ejemplo conceptual

```{r}
# Ejemplo opcional de uso:
# Supongamos que en una variable el valor -99 significa realmente "dato no disponible".

df_example <- data.frame(x = c(1, 2, -99, 4, -99, 6))

# Reemplazamos el código -99 por NA real.
df_example_na <- naniar::replace_with_na(df_example, replace = list(x = -99))

df_example
df_example_na
```

------------------------------------------------------------------------

# Conclusiones docentes

A nivel pedagógico, este guion permite mostrar una progresión natural:

1.  **Generar y detectar missingness**.
2.  **Visualizar patrones de ausencia**.
3.  **Aplicar imputaciones simples** como referencia.
4.  **Evolucionar hacia métodos más robustos** como MICE, KNN y missForest.
5.  **Comparar distribuciones** para evaluar si la imputación distorsiona o preserva la estructura de los datos.

En términos metodológicos:

-   las imputaciones por media son fáciles de explicar pero pueden sesgar la varianza,
-   las imputaciones condicionadas por grupo introducen estructura supervisada útil,
-   MICE ofrece una aproximación estadísticamente sólida,
-   KNN aprovecha vecindad local,
-   missForest suele rendir muy bien cuando hay no linealidades y mixtura de tipos.

------------------------------------------------------------------------

# Bibliografía

-   <http://naniar.njtierney.com/articles/replace-with-na.html>
-   <https://cran.r-project.org/web/packages/visdat/vignettes/using_visdat.html>
-   <https://cran.r-project.org/web/packages/DMwR2/DMwR2.pdf>
-   <https://ltorgo.github.io/DMwR2/RintroDM.html#data_pre-processing>
-   <https://www.rdocumentation.org/packages/DMwR/versions/0.4.1/topics/knnImputation>
