---
title: "Árboles de Decisión"
author: Dante Conti, Sergi Ramirez, (c) IDEAI
date: "`r Sys.Date()`"
date-modified: "`r Sys.Date()`"
toc: true
# language: es
number-sections: true
format: 
  html: 
    theme: cerulean
editor: visual
#execute: 
#  freeze: auto
---

# Descripción del problema

En este ejemplo se entrena un árbol de regresión para predecir el precio unitario de la vivienda en Madrid. Para ello se utilizan los datos de viviendas a la venta en Madrid publicados en Idealista durante el año 2018. Estos datos están incluidos en el paquete `idealista18`. Las variables que contienen nuestra base de datos son las siguientes:

-   ***"ASSETID" :*** Identificador único del activo

-   ***"PERIOD" :*** Fecha AAAAMM, indica el trimestre en el que se extrajo el anuncio, utilizamos AAAA03 para el 1.er trimestre, AAAA06 para el 2.º, AAAA09 para el 3.er y AAAA12 para el 4.º

-   ***"PRICE" :*** Precio de venta del anuncio en idealista expresado en euros

-   ***"UNITPRICE" :*** Precio en euros por metro cuadrado

-   ***"CONSTRUCTEDAREA" :*** Superficie construida de la casa en metros cuadrados

-   ***"ROOMNUMBER" :*** Número de habitaciones

-   ***"BATHNUMBER" :*** Número de baños

-   ***"HASTERRACE" :*** Variable ficticia para terraza (toma 1 si hay una terraza, 0 en caso contrario)

-   ***"HASLIFT" :*** Variable ficticia para ascensor (toma 1 si hay ascensor en el edificio, 0 en caso contrario)

-   ***"HASAIRCONDITIONING" :*** Variable ficticia para Aire Acondicionado (toma 1 si hay una Aire Acondicionado, 0 en caso contrario)

-   ***"AMENITYID" :*** Indica las comodidades incluidas (1 - sin muebles, sin comodidades de cocina, 2 - comodidades de cocina, sin muebles, 3 - comodidades de cocina, muebles)

-   ***"HASPARKINGSPACE" :*** Variable ficticia para estacionamiento (toma 1 si el estacionamiento está incluido en el anuncio, 0 en caso contrario)

-   ***"ISPARKINGSPACEINCLUDEDINPRICE" :*** Variable ficticia para estacionamiento (toma 1 si el estacionamiento está incluido en el anuncio, 0 en caso contrario)

-   ***"PARKINGSPACEPRICE" :*** Precio de plaza de parking en euros

-   ***"HASNORTHORIENTATION" :*** Variable ficticia para orientación (toma 1 si la orientación es Norte en el anuncio, 0 en caso contrario) - *Nota importante: las características de orientación no son características ortogonales, una casa orientada al norte también puede estar orientada al este*

-   ***"HASSOUTHORIENTATION" :*** Variable ficticia para orientación (toma 1 si la orientación es Sur en el anuncio, 0 en caso contrario) - *Nota importante: las características de orientación no son características ortogonales, una casa orientada al norte también puede estar orientada al este*

-   ***"HASEASTORIENTATION" :*** Variable ficticia para orientación (toma 1 si la orientación es Este en el anuncio, 0 en caso contrario) - *Nota importante: las características de orientación no son características ortogonales, una casa orientada al norte también puede estar orientada al este*

-   ***"HASWESTORIENTATION" :*** Variable ficticia para orientación (toma 1 si la orientación es Oeste en el anuncio, 0 en caso contrario) - *Nota importante: las características de orientación no son características ortogonales, una casa orientada al norte también puede estar orientada al este*

-   ***"HASBOXROOM" :*** Variable ficticia para boxroom (toma 1 si boxroom está incluido en el anuncio, 0 en caso contrario)

-   ***"HASWARDROBE" :*** Variable ficticia para vestuario (toma 1 si el vestuario está incluido en el anuncio, 0 en caso contrario)

-   ***"HASSWIMMINGPOOL" :*** Variable ficticia para piscina (toma 1 si la piscina está incluida en el anuncio, 0 en caso contrario)

-   ***"HASDOORMAN" :*** Variable ficticia para portero (toma 1 si hay un portero en el edificio, 0 en caso contrario)

-   ***"HASGARDEN" :*** Variable ficticia para jardín (toma 1 si hay un jardín en el edificio, 0 en caso contrario)

-   ***"ISDUPLEX" :*** Variable ficticia para dúplex (toma 1 si es un dúplex, 0 en caso contrario)

-   ***"ISSTUDIO" :*** Variable ficticia para piso de soltero (estudio en español) (toma 1 si es un piso para una sola persona, 0 en caso contrario)

-   ***"ISINTOPFLOOR" :*** Variable ficticia que indica si el apartamento está ubicado en el piso superior (toma 1 en el piso superior, 0 en caso contrario)

-   ***"CONSTRUCTIONYEAR" :*** Año de construcción (fuente: anunciante)

-   ***"FLOORCLEAN" :*** Indica el número de piso del apartamento comenzando desde el valor 0 para la planta baja (fuente: anunciante)

-   ***"FLATLOCATIONID" :*** Indica el tipo de vistas que tiene el piso (1 - exterior, 2 - interior)

-   ***"CADCONSTRUCTIONYEAR" :*** Año de construcción según fuente catastral (fuente: catastro), tenga en cuenta que esta cifra puede diferir de la proporcionada por el anunciante

-   ***"CADMAXBUILDINGFLOOR" :*** Superficie máxima del edificio (fuente: catastro)

-   ***"CADDWELLINGCOUNT" :*** Recuento de viviendas en el edificio (fuente: catastro)

-   ***"CADASTRALQUALITYID" :*** Calidad catastral (fuente: catastro)

-   ***"BUILTTYPEID_1" :*** Valor ficticio para estado del piso: 1 obra nueva 0 en caso contrario (fuente: anunciante)

-   ***"BUILTTYPEID_2" :*** Valor ficticio para condición plana: 1 segundero a restaurar 0 en caso contrario (fuente: anunciante)

-   ***"BUILTTYPEID_3" :*** Valor ficticio para estado plano: 1 de segunda mano en buen estado 0 en caso contrario (fuente: anunciante)

-   ***"DISTANCE_TO_CITY_CENTER" :*** Distancia al centro de la ciudad en km

-   ***"DISTANCE_TO_METRO" :*** Distancia istancia a una parada de metro en km.

-   ***"DISTANCE_TO_DIAGONAL" :*** Distancia a la Avenida Diagonal en km; Diagonal es una calle principal que corta la ciudad en diagonal a la cuadrícula de calles.

-   ***"LONGITUDE" :*** Longitud del activo

-   ***"LATITUDE" :*** Latitud del activo

-   ***"geometry" :*** Geometría de características simples en latitud y longitud.

**Fuente**: [Idealista](https://www.idealista.com/)

```{r}
#| label: cargar-datos
#| echo: true
#| eval: false
#| warning: false
#| message: false
#| error: false

library("idealista18")
BCN <- get(data("Barcelona_Sale"))
```

```{r}
#| label: geo-BCN
#| echo: true
#| eval: false
#| warning: false
#| message: false
#| error: false

# Filtramos la epoca a Navidad
BCN <- BCN[which(BCN$PERIOD == "201812"), ]

pisos_sf_BCN <- st_as_sf(BCN, coords = c("LONGITUDE", "LATITUDE"), crs = 4326)

# Leer shapefile de secciones censales
secciones <- st_read("C:/Users/sergi/Downloads/Shapefile/seccionado_2024/SECC_CE_20240101.shp")

# Transformar pisos al sistema de referencia de las secciones censales
pisos_sf_BCN <- st_transform(pisos_sf_BCN, crs = st_crs(secciones))

# Hacer el match entre pisos y secciones censales
pisos_con_seccion <- st_join(pisos_sf_BCN, secciones, join = st_within)

# Convertir a dataframe para exportar
BCN <- as.data.frame(pisos_con_seccion)

rm(Barcelona_Sale, Barcelona_Polygons, Barcelona_POIS, pisos_con_seccion, pisos_sf_BCN, secciones); gc()
```

```{r}
#| label: cargar-renta-media
#| echo: true
#| eval: false
#| warning: false
#| message: false
#| error: false

rentaMedia <- read.csv("https://raw.githubusercontent.com/miguel-angel-monjas/spain-datasets/refs/heads/master/data/Renta%20media%20en%20Espa%C3%B1a.csv")
# NOs quedamos con los datos que nos interesa de Barcelona
rentaMedia <- rentaMedia[which(rentaMedia$Provincia == "Barcelona" & rentaMedia$Tipo.de.elemento == "sección"), ]
rentaMedia$Código.de.territorio <- paste0("0", rentaMedia$Código.de.territorio)
```

```{r}
#| label: unir-informacion
#| echo: true
#| eval: false
#| warning: false
#| message: false
#| error: false

cols <- c("Renta.media.por.persona", "Renta.media.por.hogar")

m <- match(BCN$CUSEC, rentaMedia$Código.de.territorio)
BCN[, cols] <- rentaMedia[m, cols]
```

```{r}
#| label: cargar-datos-final
#| echo: false
#| eval: true
#| warning: false
#| message: false
#| error: false

path <- 'https://raw.githubusercontent.com/ramIA-lab/MLforEducation/refs/heads/main/material/trees_ensambleMethods/idealista18_BCN_conRenta.csv'
BCN <- read.csv2(path)
```

```{r}
#| label: cargar-paquetes-r
#| echo: false
#| warning: false
#| message: false
#| error: false

library(dplyr)
library(tidyr)
```

# Preprocessing de los datos

```{r}
#| label: preprocessing-R
#| echo: true
#| warning: false
#| message: false
#| error: false

BCN <- BCN %>%
  select(-X, -PRICE, -LONGITUDE, -LATITUDE, -geometry, -CONSTRUCTIONYEAR, 
         -ASSETID, -PERIOD, -CUSEC, -CSEC, -CMUN, -CPRO, -CCA, -CUDIS, -CLAU2, 
         -NPRO, -NCA, -CNUT0, -CNUT1, -CNUT2, -CNUT3, -NMUN, -Shape_Leng,
         -Shape_Area, -geometry, -CUMUN, -CADASTRALQUALITYID) %>%
  mutate(
    across(
      .cols = starts_with(c("HAS", "IS")),
      .fns = ~ case_when(. == 0 ~ "No", . == 1 ~ "Si"),
      .names = "{.col}"), 
    AMENITYID = case_when(
      AMENITYID == 1 ~ "SinMuebleSinCocina", AMENITYID == 2 ~ "CocinaSinMuebles", 
      AMENITYID == 3 ~ "CocinaMuebles"), 
    FLATLOCATIONID = case_when(
      FLATLOCATIONID == 1 ~ "exterior", FLATLOCATIONID == 2 ~ "interior", 
      .default = "noInfo"),
    BUILTTYPEID_1 = case_when(
      BUILTTYPEID_1 == 0 ~ "noObraNueva", BUILTTYPEID_1 == 1 ~ "obraNueva"),
    BUILTTYPEID_2 = case_when(
      BUILTTYPEID_2 == 0 ~ "noRestaurar", BUILTTYPEID_2 == 1 ~ "Restaurar"),
    BUILTTYPEID_3 = case_when(
      BUILTTYPEID_3 == 0 ~ "noSegundaMano", BUILTTYPEID_3 == 1 ~ "SegundaMano"),
    FLOORCLEAN = replace_na(FLOORCLEAN, 0),
    CDIS = case_when(
      CDIS == 1 ~ "Ciutat-Vella", CDIS == 2 ~ "Eixample", CDIS == 3 ~ "Sants-Montjuic", 
      CDIS == 4 ~ "Les Corts", CDIS == 5 ~ "Sarrià-Sant Gervasi", 
      CDIS == 6 ~ "Gràcia", CDIS == 7 ~ "Horta-Guinardó", CDIS == 8 ~ "Nou Barris",
      CDIS == 9 ~ "Sant Andreu", CDIS == 10 ~ "Sant Martí"),
    RENTA = case_when(
     Renta.media.por.hogar < 30000 ~ "Baja",
     Renta.media.por.hogar >= 30000 & Renta.media.por.hogar <= 50000 ~ "Media",
     Renta.media.por.hogar > 50000 ~ "Alta"
    )
  ) %>%
  select(-Renta.media.por.hogar, -Renta.media.por.persona)
```

## Análisi descriptivo de los datos

```{r}
#| label: descriptiva-R
#| echo: true
#| warning: false
#| message: false
#| error: false

## Descriptiva de los datos
library(DataExplorer)
library(lubridate)
library(dplyr)

## Data Manipulation
library(reshape2)

## Plotting
library(ggplot2)

## Descripción completa
DataExplorer::introduce(BCN)

## Descripción de la bbdd
plot_intro(BCN)

## Descripción de los missings
plot_missing(BCN)

## Descripción de las varaibles categoricas
plot_bar(BCN)

## Descripción variables numéricas
plot_histogram(BCN)
plot_density(BCN)
plot_qq(BCN)
plot_correlation(BCN)
```

# Data Manipulation

::: panel-tabset
## R

```{r}
#| label: gestion-datos-R
#| echo: true
#| warning: false
#| message: false
#| error: false

library(caret)

set.seed(1994)

index <- caret::createDataPartition(BCN$UNITPRICE, p = 0.8, list = FALSE)
rtrain <- BCN %>% slice(index) %>% na.omit()
rtest <- BCN %>% slice(-index) %>% na.omit()
```

## Python

```{python}
#| label: conversor-r_py
#| echo: false
#| warning: false
#| message: false
#| error: false

pyBCN = r.BCN
```

```{python}
#| label: preprocessing-py
#| echo: true
#| warning: false
#| message: false
#| error: false

from sklearn.preprocessing import LabelEncoder

# Crear un LabelEncoder
le = LabelEncoder()

# Lista de variables a transformar
columns_to_encode = ['HASTERRACE', 'HASLIFT', 'HASAIRCONDITIONING', 'AMENITYID',
    'HASPARKINGSPACE', 'ISPARKINGSPACEINCLUDEDINPRICE', 'HASNORTHORIENTATION',
    'HASSOUTHORIENTATION', 'HASEASTORIENTATION', 'HASWESTORIENTATION',
    'HASBOXROOM', 'HASWARDROBE', 'HASSWIMMINGPOOL', 'HASDOORMAN', 'HASGARDEN',
    'ISDUPLEX', 'ISSTUDIO', 'ISINTOPFLOOR', 'FLOORCLEAN', 'FLATLOCATIONID',
    'CADMAXBUILDINGFLOOR', 'CADDWELLINGCOUNT','BUILTTYPEID_1', 'BUILTTYPEID_2', 
    'BUILTTYPEID_3', 'CDIS', 'RENTA']

# Aplicar LabelEncoder a cada columna de la lista
for col in columns_to_encode:
    if col in pyBCN.columns:  # Verificar que la columna existe en el DataFrame
        pyBCN[col] = le.fit_transform(pyBCN[col].astype(str))  # Convertir a string si no es categórica

```

```{python}
#| label: gestion-datos-Python
#| echo: true
#| warning: false
#| message: false
#| error: false

from sklearn.model_selection import train_test_split

# dividimos la base de datos 
X = pyBCN.drop(columns=["RENTA"])

pyX_train, pyX_test, pyy_train, pyy_test = train_test_split(
    X, pyBCN['RENTA'], test_size = 0.2, random_state = 1994)
```

```{python}
#| label: normalizacion-python
#| echo: true
#| warning: false
#| message: false
#| error: false

from sklearn.preprocessing import StandardScaler

# Scale dataset
sc = StandardScaler()
pyX_train = sc.fit_transform(pyX_train)
pyX_test = sc.fit_transform(pyX_test)
```
:::

# Árboles de decisión

## Creación del árbol

::: panel-tabset
## R

```{r}
#| label: arbol-training-r
#| echo: true
#| warning: false
#| message: false
#| error: false

library(rpart)
library(rpart.plot)

set.seed(1994)

arbol <- rpart(RENTA ~ ., data = rtrain)
summary(arbol)
```

```{r}
#| label: plot-arbol-r
#| echo: true
#| warning: false
#| message: false
#| error: false

rpart.plot(arbol)
```

## Python

```{python}
#| label: arbol-training-python
#| echo: true
#| warning: false
#| message: false
#| error: false

# Decision Tree Classification
from sklearn.tree import DecisionTreeClassifier

classifier = DecisionTreeClassifier(criterion = 'entropy', random_state = 1994)
clf = classifier.fit(pyX_train, pyy_train)
```

```{python}
#| label: plot-arbol-python
#| echo: true
#| warning: false
#| message: false
#| error: false

from sklearn import tree

tree.plot_tree(clf)
```
:::

## Creamos las predicciones

::: panel-tabset
## R

Aplicamos el modelo a nuestros valores de test.

```{r}
#| label: decisionsTree-predict-r
#| echo: true
#| warning: false
#| message: false
#| error: false

predict(arbol, rtest[1:10, ])
```

```{r}
#| label: decisionsTree-confMatrix-r
#| echo: true
#| warning: false
#| message: false
#| error: false

predicciones <- predict(arbol, rtrain, type = "class")
caret::confusionMatrix(predicciones, as.factor(rtrain$RENTA))

predicciones <- predict(arbol, rtest, type = "class")
caret::confusionMatrix(predicciones, as.factor(rtest$RENTA))
```

```{r}
#| label: plot-confusionMatrix-decisionTree-r
#| echo: true
#| warning: false
#| message: false
#| error: false

CM <- caret::confusionMatrix(predicciones, as.factor(rtest$RENTA)); CM <- data.frame(CM$table)

grafico <- ggplot(CM, aes(Prediction,Reference, fill= Freq)) +
        geom_tile() + geom_text(aes(label=Freq)) +
        scale_fill_gradient(low="white", high="#009194") +
        labs(x = "Reference",y = "Prediction")

plot(grafico)
```

## Python

```{python}
#| label: decisionsTree-predict-python
#| echo: true
#| warning: false
#| message: false
#| error: false

import pandas as pd

# Prediction
y_pred = classifier.predict(pyX_test)

results = pd.DataFrame({
    'Real': pyy_test,  # Valores reales
    'Predicho': y_pred  # Valores predichos
})

# Muestra los primeros 5 registros
print(results.head())  
```

```{python}
#| label: decisionsTree-confMatrix-python
#| echo: true
#| warning: false
#| message: false
#| error: false
#| 
from sklearn.metrics import classification_report

print(f'Classification Report: \n{classification_report(pyy_test, y_pred)}')
```

```{python}
#| label: plot-confMatrix-python
#| echo: true
#| warning: false
#| message: false
#| error: false

from sklearn.metrics import confusion_matrix
import seaborn as sns

# Confusion matrix
cf_matrix = confusion_matrix(pyy_test, y_pred)
sns.heatmap(cf_matrix, annot=True, fmt='d', cmap='Blues', cbar=False)
```
:::

## Modelo de classificación con cross-evaluación

::: panel-tabset
## R

```{r}
#| label: decisionsTree-crossvalidation-r
#| echo: true
#| warning: false
#| message: false
#| error: false
#| 
## Generamos los parámetros de control
trControl <- trainControl(method = "cv", number = 10, classProbs = TRUE,
  summaryFunction = multiClassSummary)
## En este caso, se realiza una cros-validación de 10 etapas

# se fija una semilla aleatoria
set.seed(1994)

# se entrena el modelo
model <- train(RENTA ~ .,  # . equivale a incluir todas las variables
               data = rtrain,
               method = "rpart",
               metric = "Accuracy",
               trControl = trControl)

# Obtenemos los valores del árbol óptimo
model$finalModel

# Generamos el gráfico del árbol
rpart.plot(model$finalModel)
```

```{r}
#| label: plot-resultados-crossvalidation-r
#| echo: true
#| warning: false
#| message: false
#| error: false

library(reshape2)

# A continuación generamos un gráfico que nos permite ver la variabilidad de los estadísticos
# calculados
ggplot(melt(model$resample[,c(2:5, 7:9, 12:13)]), aes(x = variable, y = value, fill=variable)) +
  geom_boxplot(show.legend=FALSE) +
  xlab(NULL) + ylab(NULL)
```

## Python

```{python}
#| label: decisionsTree-crossvalidation-python
#| echo: true
#| warning: false
#| message: false
#| error: false

from sklearn.tree import DecisionTreeClassifier

# Modelo de árbol de decisión
model = DecisionTreeClassifier(random_state=1994)

from sklearn.model_selection import cross_val_score

# Realizar validación cruzada con 5 folds
scores = cross_val_score(model, pyX_train, pyy_train, cv=10, scoring = 'accuracy')  # Métrica: accuracy

# Mostrar resultados
print(f"Accuracy por fold: {scores}")
print(f"Accuracy promedio: {scores.mean():.4f}")
```
:::

## Realizando hiperparámetro tunning

::: panel-tabset
## R

```{r}
#| label: parametros-decisionTree-r
#| echo: true
#| warning: false
#| message: false
#| error: false

# Detectamos cuales son los parámetros del modelo que podemos realizar hiperparámeter tunning
modelLookup("rpart")
```

```{r}
#| label: parametros-decisionTree-grid-r
#| echo: true
#| warning: false
#| message: false
#| error: false

# Se especifica un rango de valores típicos para el hiperparámetro
tuneGrid <- expand.grid(cp = seq(0.01,0.05,0.01))
```

```{r}
#| label: hyperparam-decisionTree-r
#| echo: true
#| warning: false
#| message: false
#| error: false

# se entrena el modelo
set.seed(1994)

model <- train(RENTA ~ .,
               data = rtrain,
               method = "rpart",
               metric = "Accuracy",
               trControl = trControl,
               tuneGrid = tuneGrid)

# Obtenemos la información del mejor modelo
model$bestTune

# Gráfico del árbol obtenido
rpart.plot(model$finalModel)
```

## Python

```{python}
#| label: hyperparam-decisionTree-python
#| echo: true
#| warning: false
#| message: false
#| error: false

from sklearn.model_selection import GridSearchCV

# Definir rejilla de hiperparámetros
param_grid = {
    'max_depth': [None, 5, 10],
    'min_samples_split': [2, 5, 10],
    'min_samples_leaf': [1, 2, 4]
}

# Declaramos el modelo
model = DecisionTreeClassifier(random_state=1994)

# Configurar GridSearch con validación cruzada
grid_search = GridSearchCV(estimator=model, param_grid=param_grid, cv=10, scoring='accuracy', n_jobs=-1)

# Ajustar modelo
grid_search.fit(pyX_train, pyy_train)

# Mostrar mejores parámetros
print(f"Mejores parámetros: {grid_search.best_params_}")
print(f"Mejor accuracy: {grid_search.best_score_:.4f}")


from sklearn import tree
tree.plot_tree(grid_search.best_estimator_)
```
:::

## Como realizar poda de nuestro árbol

::: panel-tabset
## R

```{r}
#| label: poda-decisionTree-r
#| echo: true
#| warning: false
#| message: false
#| error: false

# Con el objetivo de aumentar la generalidad del árbol y facilitar su interpretación, 
# se procede a reducir su tamaño podándolo. Para ello se establece el criterio de 
# que un nodo terminal tiene que tener, como mínimo, 50 observaciones.
set.seed(1994)
prunedtree <- rpart(RENTA ~ ., data = rtrain,
                    cp= 0.01, control = rpart.control(minbucket = 50))

rpart.plot(prunedtree)
```

## Python

En Python, la poda de un árbol de decisión se puede realizar ajustando los hiperparámetros del árbol durante su creación. Estos hiperparámetros controlan el crecimiento del árbol y, por lo tanto, actúan como técnicas de poda preventiva o postpoda.

`scikit-learn` no implementa poda dinámica directa (como ocurre en algunos otros frameworks), pero puedes limitar el tamaño del árbol y evitar sobreajuste mediante los siguientes métodos.

### Poda Preventiva (Pre-pruning)

**Poda preventiva** consiste en detener el crecimiento del árbol antes de que se haga demasiado grande. Esto se logra ajustando hiperparámetros como:

-   `max_depth`: Profundidad máxima del árbol
-   `min_samples_split`: Número mínimo de muestras necesarias para dividir un nodo.
-   `min_samples_leaf`: Número mínimo de muestras necesarias en una hoja.
-   `max_leaf_nodes`: Número máximo de nodos hoja en el árbol.

```{python}
#| label: podaPreventiva-decisionTree-python
#| echo: true
#| warning: false
#| message: false
#| error: false

# Crear un árbol con poda preventiva
model = DecisionTreeClassifier(
    max_depth=3,              # Limitar la profundidad
    min_samples_split=10,     # Mínimo 10 muestras para dividir un nodo
    min_samples_leaf=5,       # Mínimo 5 muestras por hoja
    random_state=42
)

# Entrenar el modelo
model.fit(pyX_train, pyy_train)

# Evaluar
print(f"Accuracy en entrenamiento: {model.score(pyX_train, pyy_train):.4f}")
print(f"Accuracy en prueba: {model.score(pyX_test, pyy_test):.4f}")

# Graficamos el árbol podado
tree.plot_tree(model)
```

### Poda Posterior (Post-Pruning) con `ccp_alpha`

Se puedes realizar poda posterior usando cost **complexity pruning**. Esto implica ajustar el parámetro `ccp_alpha` (el parámetro de complejidad de coste).

El árbol generará múltiples subárboles podados para diferentes valores de `ccp_alpha`, y tú puedes elegir el más adecuado evaluando su desempeño.

```{python}
#| label: PostPruning-decisionTree-python
#| echo: true
#| warning: false
#| message: false
#| error: false

import matplotlib.pyplot as plt

# Crear un árbol sin poda
model = DecisionTreeClassifier(random_state=1994)
model.fit(pyX_train, pyy_train)

# Obtener valores de ccp_alpha
path = model.cost_complexity_pruning_path(pyX_train, pyy_train)
ccp_alphas = path.ccp_alphas
impurities = path.impurities

# Entrenar árboles para cada valor de ccp_alpha
models = []
for ccp_alpha in ccp_alphas:
    clf = DecisionTreeClassifier(random_state=42, ccp_alpha=ccp_alpha)
    clf.fit(pyX_train, pyy_train)
    models.append(clf)

# Evaluar desempeño
train_scores = [clf.score(pyX_train, pyy_train) for clf in models]
test_scores = [clf.score(pyX_test, pyy_test) for clf in models]

# Graficar resultados
plt.figure(figsize=(8, 6))
plt.plot(ccp_alphas, train_scores, marker='o', label="Train Accuracy", drawstyle="steps-post")
plt.plot(ccp_alphas, test_scores, marker='o', label="Test Accuracy", drawstyle="steps-post")
plt.xlabel("ccp_alpha")
plt.ylabel("Accuracy")
plt.title("Accuracy vs ccp_alpha")
plt.legend()
plt.grid()
plt.show()
```
:::
