---
title: "Random Forest"
author: "Dante Conti, Sergi Ramirez, (c) IDEAI"
format:
  html:
    theme: cosmo
    toc: true
    toc-depth: 3
    number-sections: true
    code-fold: show
    code-summary: "Mostrar código"
    embed-resources: true
    code-tools: true
    df-print: paged
execute:
  echo: true
  warning: false
  message: false
  error: false
---

# Descripción del problema

En este documento se estudia el algoritmo **Random Forest** aplicado a un problema de **clasificación supervisada**. El objetivo será predecir el nivel de renta del entorno de una vivienda de Barcelona (`RENTA`) a partir de características del inmueble, del edificio y de su localización.

La base de datos procede de anuncios de vivienda de Idealista y se ha enriquecido con información de renta media por hogar/persona a nivel de sección censal. A partir de la renta media por hogar se construye una variable categórica de tres niveles:

- **Baja**: renta media por hogar inferior a 30.000 €.
- **Media**: renta media por hogar entre 30.000 € y 50.000 €.
- **Alta**: renta media por hogar superior a 50.000 €.

Por tanto, el problema se puede formular como:


$$Y = f(X_1, X_2, \ldots, X_p) + \varepsilon$$

donde:

- $Y$ es la variable objetivo `RENTA`.
- $(X_1, X_2, \ldots, X_p)$ son las variables explicativas del inmueble.
- $f$ es una función no lineal aprendida mediante un conjunto de árboles de decisión.

# Introducción teórica a Random Forest

## De un árbol de decisión a un bosque aleatorio

Un **árbol de decisión** construye reglas del tipo:

> Si `DISTANCE_TO_CITY_CENTER < 2.5` y `HASLIFT = Sí`, entonces clasificar como `RENTA = Alta`.

El problema de un único árbol es que suele tener **alta varianza**: pequeñas variaciones en los datos de entrenamiento pueden generar árboles bastante diferentes. Esto puede provocar **sobreajuste**, es decir, un modelo que memoriza demasiado bien el conjunto de entrenamiento pero generaliza peor en datos nuevos.

**Random Forest** reduce este problema entrenando muchos árboles distintos y combinando sus predicciones. En clasificación, cada árbol vota una clase y el bosque devuelve la clase más votada.

$$\hat{y}_{RF} = \operatorname{mode}\{\hat{y}_1, \hat{y}_2, \ldots, \hat{y}_B\}$$

donde:

- $B$ es el número de árboles del bosque.
- $\hat{y}_b$ es la predicción del árbol $b$.
- $\operatorname{mode}$ representa la clase más frecuente entre los votos.

## Dos fuentes de aleatoriedad

Random Forest introduce aleatoriedad de dos formas:

1. **Bootstrap de observaciones**: cada árbol se entrena con una muestra aleatoria con reemplazo del conjunto de entrenamiento.
2. **Selección aleatoria de variables en cada división**: en cada nodo, el árbol no evalúa todas las variables, sino solamente un subconjunto aleatorio de tamaño `mtry` en R o `max_features` en Python.

Esto hace que los árboles sean menos correlacionados entre sí. Cuanto menor sea la correlación entre árboles, más beneficiosa será la agregación.

## Ventajas principales

Random Forest es uno de los algoritmos clásicos más utilizados porque:

- suele ofrecer buen rendimiento predictivo sin requerir demasiada configuración inicial;
- captura relaciones no lineales;
- captura interacciones entre variables;
- funciona bien con variables numéricas y categóricas previamente tratadas;
- proporciona medidas de **importancia de variables**;
- permite extraer árboles individuales para interpretar reglas concretas;
- puede complementarse con herramientas de interpretabilidad como **SHAP values**.

## Limitaciones

También tiene limitaciones importantes:

- es menos interpretable que un único árbol;
- la importancia basada en impureza puede estar sesgada hacia variables con muchos posibles puntos de corte;
- puede ser costoso computacionalmente si se usan muchos árboles;
- no extrapola bien fuera del rango observado en los datos;
- en clasificación desbalanceada puede favorecer la clase mayoritaria si no se ajustan pesos o métricas adecuadas.

# Carga de datos

El siguiente bloque reproduce la carga de datos usada en el ejemplo de árboles de decisión. La versión final de la base de datos se carga directamente desde GitHub.

```{r}
#| label: cargar-datos-final
#| echo: true
#| eval: true
#| warning: false
#| message: false
#| error: false

path <- 'https://raw.githubusercontent.com/ramIA-lab/MLforEducation/refs/heads/main/material/trees_ensambleMethods/idealista18_BCN_conRenta.csv'
BCN <- read.csv2(path)
```

```{r}
#| label: cargar-paquetes-r
#| echo: true
#| warning: false
#| message: false
#| error: false

library(dplyr)
library(tidyr)
library(ggplot2)
library(caret)
library(randomForest)
library(ranger)
library(vip)
library(pdp)
library(iml)
library(rpart.plot)
library(reshape2)
```

# Preprocesamiento de los datos

El preprocesamiento tiene tres objetivos principales:

1. eliminar columnas identificadoras, geométricas o que no se quieren usar como predictores;
2. transformar variables binarias de 0/1 a etiquetas interpretables (`No`/`Si`);
3. construir la variable objetivo `RENTA` a partir de la renta media por hogar.

```{r}
#| label: preprocessing-R
#| echo: true
#| warning: false
#| message: false
#| error: false

BCN <- BCN %>%
  select(-X, -PRICE, -LONGITUDE, -LATITUDE, -geometry, -CONSTRUCTIONYEAR,
         -ASSETID, -PERIOD, -CUSEC, -CSEC, -CMUN, -CPRO, -CCA, -CUDIS, -CLAU2,
         -NPRO, -NCA, -CNUT0, -CNUT1, -CNUT2, -CNUT3, -NMUN, -Shape_Leng,
         -Shape_Area, -geometry, -CUMUN, -CADASTRALQUALITYID) %>%
  mutate(
    across(
      .cols = starts_with(c("HAS", "IS")),
      .fns = ~ case_when(. == 0 ~ "No", . == 1 ~ "Si"),
      .names = "{.col}"),
    AMENITYID = case_when(
      AMENITYID == 1 ~ "SinMuebleSinCocina",
      AMENITYID == 2 ~ "CocinaSinMuebles",
      AMENITYID == 3 ~ "CocinaMuebles"),
    FLATLOCATIONID = case_when(
      FLATLOCATIONID == 1 ~ "exterior",
      FLATLOCATIONID == 2 ~ "interior",
      .default = "noInfo"),
    BUILTTYPEID_1 = case_when(
      BUILTTYPEID_1 == 0 ~ "noObraNueva",
      BUILTTYPEID_1 == 1 ~ "obraNueva"),
    BUILTTYPEID_2 = case_when(
      BUILTTYPEID_2 == 0 ~ "noRestaurar",
      BUILTTYPEID_2 == 1 ~ "Restaurar"),
    BUILTTYPEID_3 = case_when(
      BUILTTYPEID_3 == 0 ~ "noSegundaMano",
      BUILTTYPEID_3 == 1 ~ "SegundaMano"),
    FLOORCLEAN = replace_na(FLOORCLEAN, 0),
    CDIS = case_when(
      CDIS == 1 ~ "Ciutat-Vella",
      CDIS == 2 ~ "Eixample",
      CDIS == 3 ~ "Sants-Montjuic",
      CDIS == 4 ~ "Les Corts",
      CDIS == 5 ~ "Sarrià-Sant Gervasi",
      CDIS == 6 ~ "Gràcia",
      CDIS == 7 ~ "Horta-Guinardó",
      CDIS == 8 ~ "Nou Barris",
      CDIS == 9 ~ "Sant Andreu",
      CDIS == 10 ~ "Sant Martí"),
    RENTA = case_when(
      Renta.media.por.hogar < 30000 ~ "Baja",
      Renta.media.por.hogar >= 30000 & Renta.media.por.hogar <= 50000 ~ "Media",
      Renta.media.por.hogar > 50000 ~ "Alta"
    )
  ) %>%
  select(-Renta.media.por.hogar, -Renta.media.por.persona) %>%
  mutate(RENTA = as.factor(RENTA)) %>%
  na.omit()
```

# Análisis descriptivo

Antes de entrenar el modelo conviene revisar la estructura de los datos, el tamaño de las clases y la distribución de algunas variables relevantes.

```{r}
#| label: descriptiva-basica
#| echo: true
#| warning: false
#| message: false
#| error: false

dim(BCN)
str(BCN)
table(BCN$RENTA)
prop.table(table(BCN$RENTA))
```

```{r}
#| label: grafico-variable-objetivo
#| echo: true
#| warning: false
#| message: false
#| error: false

ggplot(BCN, aes(x = RENTA, fill = RENTA)) +
  geom_bar(show.legend = FALSE) +
  labs(
    title = "Distribución de la variable objetivo",
    x = "Nivel de renta",
    y = "Número de observaciones"
  ) +
  theme_minimal()
```

```{r}
#| label: descriptiva-numericas
#| echo: true
#| warning: false
#| message: false
#| error: false

BCN %>%
  select(where(is.numeric)) %>%
  summary()
```

# Separación entrenamiento/test

Separamos los datos en dos conjuntos:

- **train**: datos usados para entrenar el modelo;
- **test**: datos reservados para evaluar la capacidad de generalización.

La partición se hace de forma estratificada para conservar aproximadamente la proporción de clases en ambos subconjuntos.

::: panel-tabset
## R

```{r}
#| label: gestion-datos-R
#| echo: true
#| warning: false
#| message: false
#| error: false

set.seed(1994)

index <- caret::createDataPartition(BCN$RENTA, p = 0.8, list = FALSE)
rtrain <- BCN %>% slice(index)
rtest  <- BCN %>% slice(-index)

prop.table(table(rtrain$RENTA))
prop.table(table(rtest$RENTA))
```

## Python

```{python}
#| label: conversor-r-py
#| echo: false
#| warning: false
#| message: false
#| error: false

pyBCN = r.BCN.copy()
```

```{python}
#| label: preprocessing-python
#| echo: true
#| warning: false
#| message: false
#| error: false

import pandas as pd
import numpy as np

# Eliminamos filas con posibles valores perdidos
pyBCN = pyBCN.dropna().copy()

# Variable objetivo
y = pyBCN["RENTA"].astype(str)
X = pyBCN.drop(columns=["RENTA"])

# One-hot encoding para variables categóricas.
# A diferencia de LabelEncoder, one-hot evita imponer un orden artificial entre categorías.
X = pd.get_dummies(X, drop_first=False)

print(X.shape)
print(y.value_counts(normalize=True))
```

```{python}
#| label: gestion-datos-python
#| echo: true
#| warning: false
#| message: false
#| error: false

from sklearn.model_selection import train_test_split

pyX_train, pyX_test, pyy_train, pyy_test = train_test_split(
    X, y,
    test_size=0.2,
    random_state=1994,
    stratify=y
)

print(pyX_train.shape, pyX_test.shape)
```
:::

# Modelo Random Forest

## Entrenamiento básico

Un primer modelo se puede entrenar con parámetros razonables. En R se usa `randomForest`; en Python se usa `RandomForestClassifier` de `scikit-learn`.

::: panel-tabset
## R

```{r}
#| label: random-forest-basico-r
#| echo: true
#| warning: false
#| message: false
#| error: false

set.seed(1994)

rf_basico <- randomForest(
  RENTA ~ .,
  data = rtrain,
  ntree = 500,
  importance = TRUE
)

rf_basico
```

## Python

```{python}
#| label: random-forest-basico-python
#| echo: true
#| warning: false
#| message: false
#| error: false

from sklearn.ensemble import RandomForestClassifier

rf_basico_py = RandomForestClassifier(
    n_estimators=500,
    random_state=1994,
    n_jobs=-1,
    class_weight="balanced"
)

rf_basico_py.fit(pyX_train, pyy_train)
rf_basico_py
```
:::

## Predicción y matriz de confusión

La evaluación principal se realiza sobre el conjunto de test. La matriz de confusión permite identificar qué clases se predicen correctamente y qué clases se confunden entre sí.

::: panel-tabset
## R

```{r}
#| label: prediccion-rf-r
#| echo: true
#| warning: false
#| message: false
#| error: false

pred_train_rf <- predict(rf_basico, rtrain)
pred_test_rf  <- predict(rf_basico, rtest)

caret::confusionMatrix(pred_train_rf, rtrain$RENTA)
caret::confusionMatrix(pred_test_rf, rtest$RENTA)
```

```{r}
#| label: plot-confusion-rf-r
#| echo: true
#| warning: false
#| message: false
#| error: false

CM <- caret::confusionMatrix(pred_test_rf, rtest$RENTA)
CM_df <- as.data.frame(CM$table)

plot_cm <- ggplot(CM_df, aes(x = Reference, y = Prediction, fill = Freq)) +
  geom_tile() +
  geom_text(aes(label = Freq), size = 5) +
  scale_fill_gradient(low = "white", high = "#0077C8") +
  labs(
    title = "Matriz de confusión - Random Forest",
    x = "Clase real",
    y = "Clase predicha"
  ) +
  theme_minimal()

plot_cm
```

## Python

```{python}
#| label: prediccion-rf-python
#| echo: true
#| warning: false
#| message: false
#| error: false

from sklearn.metrics import classification_report, confusion_matrix, accuracy_score

py_pred_train = rf_basico_py.predict(pyX_train)
py_pred_test = rf_basico_py.predict(pyX_test)

print("Accuracy train:", round(accuracy_score(pyy_train, py_pred_train), 4))
print("Accuracy test:", round(accuracy_score(pyy_test, py_pred_test), 4))
print("\nClassification report test:\n")
print(classification_report(pyy_test, py_pred_test))
```

```{python}
#| label: plot-confusion-rf-python
#| echo: true
#| warning: false
#| message: false
#| error: false

import matplotlib.pyplot as plt
from sklearn.metrics import ConfusionMatrixDisplay

cm = confusion_matrix(pyy_test, py_pred_test, labels=rf_basico_py.classes_)
disp = ConfusionMatrixDisplay(confusion_matrix=cm, display_labels=rf_basico_py.classes_)
disp.plot(values_format="d")
plt.title("Matriz de confusión - Random Forest")
plt.show()
```
:::

# Validación cruzada

La validación cruzada permite estimar de forma más estable el rendimiento del modelo. En lugar de depender de una única partición train/test, se divide el entrenamiento en varios folds.

::: panel-tabset
## R

```{r}
#| label: crossvalidation-rf-r
#| echo: true
#| warning: false
#| message: false
#| error: false

trControl <- trainControl(
  method = "cv",
  number = 5,
  classProbs = TRUE,
  summaryFunction = multiClassSummary,
  savePredictions = "final"
)

set.seed(1994)
rf_cv <- train(
  RENTA ~ .,
  data = rtrain,
  method = "rf",
  metric = "Accuracy",
  trControl = trControl,
  ntree = 300
)

rf_cv
```

```{r}
#| label: plot-crossvalidation-rf-r
#| echo: true
#| warning: false
#| message: false
#| error: false

ggplot(rf_cv) +
  labs(title = "Validación cruzada de Random Forest") +
  theme_minimal()
```

## Python

```{python}
#| label: crossvalidation-rf-python
#| echo: true
#| warning: false
#| message: false
#| error: false

from sklearn.model_selection import StratifiedKFold, cross_val_score

cv = StratifiedKFold(n_splits=5, shuffle=True, random_state=1994)

rf_cv_py = RandomForestClassifier(
    n_estimators=300,
    random_state=1994,
    n_jobs=-1,
    class_weight="balanced"
)

scores = cross_val_score(
    rf_cv_py,
    pyX_train,
    pyy_train,
    cv=cv,
    scoring="accuracy",
    n_jobs=-1
)

print("Accuracy por fold:", np.round(scores, 4))
print("Accuracy medio:", round(scores.mean(), 4))
print("Desviación típica:", round(scores.std(), 4))
```
:::

# Ajuste de hiperparámetros

Los hiperparámetros más importantes en Random Forest son:

- `ntree` / `n_estimators`: número de árboles.
- `mtry` / `max_features`: número de variables candidatas en cada división.
- `min.node.size` / `min_samples_leaf`: tamaño mínimo de los nodos terminales.
- `max.depth` / `max_depth`: profundidad máxima de cada árbol.

Un bosque con muchos árboles reduce la varianza, pero aumenta el coste computacional. El parámetro más crítico suele ser `mtry` o `max_features`, porque controla la diversidad entre árboles.

::: panel-tabset
## R

```{r}
#| label: hyperparam-rf-r
#| echo: true
#| warning: false
#| message: false
#| error: false

set.seed(1994)

rf_grid <- expand.grid(
  mtry = c(3, 5, 8, 12)
)

rf_tuned <- train(
  RENTA ~ .,
  data = rtrain,
  method = "rf",
  metric = "Accuracy",
  trControl = trControl,
  tuneGrid = rf_grid,
  ntree = 500
)

rf_tuned
rf_tuned$bestTune
```

```{r}
#| label: plot-hyperparam-rf-r
#| echo: true
#| warning: false
#| message: false
#| error: false

ggplot(rf_tuned) +
  labs(title = "Tuning del parámetro mtry") +
  theme_minimal()
```

## Python

```{python}
#| label: hyperparam-rf-python
#| echo: true
#| warning: false
#| message: false
#| error: false

from sklearn.model_selection import GridSearchCV

param_grid = {
    "n_estimators": [300, 500],
    "max_features": ["sqrt", "log2", None],
    "min_samples_leaf": [1, 5, 10],
    "max_depth": [None, 8, 15]
}

rf_grid_py = GridSearchCV(
    estimator=RandomForestClassifier(
        random_state=1994,
        n_jobs=-1,
        class_weight="balanced"
    ),
    param_grid=param_grid,
    cv=cv,
    scoring="accuracy",
    n_jobs=-1
)

rf_grid_py.fit(pyX_train, pyy_train)

print("Mejores parámetros:", rf_grid_py.best_params_)
print("Mejor accuracy CV:", round(rf_grid_py.best_score_, 4))
```
:::

# Importancia de variables

La importancia de variables responde a la pregunta:

> ¿Qué variables han contribuido más al poder predictivo del modelo?

En Random Forest hay varias formas de medir importancia:

1. **Mean Decrease Gini / impureza**: mide cuánto reduce una variable la impureza de los nodos en promedio.
2. **Permutation importance**: mide cuánto empeora el modelo si se permuta aleatoriamente una variable.
3. **SHAP values**: distribuye la predicción de cada observación entre las variables, proporcionando interpretabilidad local y global.

## Matriz de variables importantes en R

En `randomForest`, al activar `importance = TRUE`, se obtiene una matriz de importancia. Para clasificación multiclase, pueden aparecer columnas específicas por clase y medidas globales como `MeanDecreaseAccuracy` y `MeanDecreaseGini`.

::: panel-tabset
## R

```{r}
#| label: matriz-importancia-r
#| echo: true
#| warning: false
#| message: false
#| error: false

imp_matrix <- as.data.frame(rf_basico$importance)
imp_matrix$Variable <- rownames(imp_matrix)
head(imp_matrix[order(-imp_matrix$MeanDecreaseGini), ], 15)
```

```{r}
#| label: plot-importancia-r
#| echo: true
#| warning: false
#| message: false
#| error: false

imp_top <- imp_matrix %>%
  arrange(desc(MeanDecreaseGini)) %>%
  slice(1:20) %>%
  mutate(Variable = reorder(Variable, MeanDecreaseGini))

ggplot(imp_top, aes(x = Variable, y = MeanDecreaseGini)) +
  geom_col(fill = "#0077C8") +
  coord_flip() +
  labs(
    title = "Top 20 variables importantes - Mean Decrease Gini",
    x = "Variable",
    y = "Importancia"
  ) +
  theme_minimal()
```

```{r}
#| label: varimpplot-r
#| echo: true
#| warning: false
#| message: false
#| error: false

varImpPlot(rf_basico, n.var = 20, main = "Importancia de variables - Random Forest")
```

## Python

```{python}
#| label: matriz-importancia-python
#| echo: true
#| warning: false
#| message: false
#| error: false

importances = rf_basico_py.feature_importances_
importance_df = pd.DataFrame({
    "Variable": pyX_train.columns,
    "Importance": importances
}).sort_values("Importance", ascending=False)

print(importance_df.head(20))
```

```{python}
#| label: plot-importancia-python
#| echo: true
#| warning: false
#| message: false
#| error: false

top_imp = importance_df.head(20).sort_values("Importance")

plt.figure(figsize=(8, 8))
plt.barh(top_imp["Variable"], top_imp["Importance"])
plt.xlabel("Importancia")
plt.title("Top 20 variables importantes - Random Forest")
plt.tight_layout()
plt.show()
```
:::

## Importancia por permutación

La importancia por permutación es más intuitiva que la importancia por impureza. El procedimiento es:

1. calcular el rendimiento del modelo original;
2. permutar aleatoriamente una variable;
3. volver a calcular el rendimiento;
4. medir cuánto cae la métrica.

Si al permutar una variable el rendimiento cae mucho, esa variable era importante.

::: panel-tabset
## R

```{r}
#| label: permutation-importance-r
#| echo: true
#| warning: false
#| message: false
#| error: false

set.seed(1994)

rf_ranger <- ranger(
  RENTA ~ .,
  data = rtrain,
  num.trees = 500,
  importance = "permutation",
  probability = TRUE,
  seed = 1994
)

vip(rf_ranger, num_features = 20) +
  labs(title = "Importancia por permutación - ranger") +
  theme_minimal()
```

## Python

```{python}
#| label: permutation-importance-python
#| echo: true
#| warning: false
#| message: false
#| error: false

from sklearn.inspection import permutation_importance

perm = permutation_importance(
    rf_basico_py,
    pyX_test,
    pyy_test,
    n_repeats=10,
    random_state=1994,
    n_jobs=-1,
    scoring="accuracy"
)

perm_df = pd.DataFrame({
    "Variable": pyX_test.columns,
    "ImportanceMean": perm.importances_mean,
    "ImportanceStd": perm.importances_std
}).sort_values("ImportanceMean", ascending=False)

print(perm_df.head(20))
```

```{python}
#| label: plot-permutation-importance-python
#| echo: true
#| warning: false
#| message: false
#| error: false

perm_top = perm_df.head(20).sort_values("ImportanceMean")

plt.figure(figsize=(8, 8))
plt.barh(perm_top["Variable"], perm_top["ImportanceMean"])
plt.xlabel("Caída media de accuracy")
plt.title("Top 20 variables - Importancia por permutación")
plt.tight_layout()
plt.show()
```
:::

# Extracción de uno de los árboles del bosque

Aunque Random Forest es un modelo de conjunto, internamente está formado por muchos árboles individuales. Extraer uno de ellos ayuda a entender la lógica local de algunas reglas, aunque no debe confundirse con la explicación completa del bosque.

## Interpretación conceptual

Un árbol individual del bosque:

- se ha entrenado con una muestra bootstrap;
- ha usado subconjuntos aleatorios de variables en cada división;
- representa solo una parte del comportamiento total del modelo;
- puede ser visualizado como un árbol de decisión clásico.

Por tanto, extraer un árbol sirve para explicar el mecanismo interno, no para sustituir la interpretación global del Random Forest.

::: panel-tabset
## R

```{r}
#| label: extraer-arbol-r
#| echo: true
#| warning: false
#| message: false
#| error: false

# Extraemos el árbol número 1 del Random Forest.
# getTree devuelve la estructura interna del árbol.
arbol_1 <- getTree(rf_basico, k = 1, labelVar = TRUE)
head(arbol_1, 20)
```

```{r}
#| label: entrenar-arbol-equivalente-r
#| echo: true
#| warning: false
#| message: false
#| error: false

# Para visualizar un árbol de forma más clara, entrenamos un árbol pequeño auxiliar.
# Este árbol NO es el Random Forest completo, sino una representación interpretativa sencilla.
library(rpart)

set.seed(1994)
arbol_auxiliar <- rpart(
  RENTA ~ .,
  data = rtrain,
  control = rpart.control(maxdepth = 3, minbucket = 50, cp = 0.001)
)

rpart.plot(arbol_auxiliar, main = "Árbol auxiliar para interpretación")
```

## Python

```{python}
#| label: extraer-arbol-python
#| echo: true
#| warning: false
#| message: false
#| error: false

from sklearn.tree import plot_tree, export_text

# Extraemos el primer árbol del bosque
one_tree = rf_basico_py.estimators_[0]

print("Profundidad del árbol:", one_tree.get_depth())
print("Número de hojas:", one_tree.get_n_leaves())
```

```{python}
#| label: texto-arbol-python
#| echo: true
#| warning: false
#| message: false
#| error: false

# Exportamos solamente los primeros niveles para que sea legible
rules = export_text(
    one_tree,
    feature_names=list(pyX_train.columns),
    max_depth=3
)

print(rules)
```

```{python}
#| label: plot-arbol-extraido-python
#| echo: true
#| warning: false
#| message: false
#| error: false

plt.figure(figsize=(18, 10))
plot_tree(
    one_tree,
    feature_names=list(pyX_train.columns),
    class_names=list(rf_basico_py.classes_),
    max_depth=3,
    filled=True,
    rounded=True,
    fontsize=8
)
plt.title("Primer árbol extraído del Random Forest. Se muestran solo 3 niveles")
plt.show()
```
:::

# Interpretación mediante Partial Dependence Plots

Los **Partial Dependence Plots** muestran cómo cambia la predicción media del modelo cuando modificamos una variable, manteniendo el resto de variables según su distribución observada.

Sirven para responder preguntas como:

> ¿Cómo cambia la probabilidad de renta alta cuando aumenta la distancia al centro?

::: panel-tabset
## R

```{r}
#| label: pdp-r
#| echo: true
#| warning: false
#| message: false
#| error: false

# Seleccionamos una variable numérica importante.
# Si DISTANCE_TO_CITY_CENTER está disponible, suele ser una buena candidata.
partial_rf <- partial(
  rf_basico,
  pred.var = "DISTANCE_TO_CITY_CENTER",
  train = rtrain,
  which.class = "Alta",
  prob = TRUE
)

autoplot(partial_rf) +
  labs(
    title = "Partial Dependence Plot",
    subtitle = "Efecto medio de DISTANCE_TO_CITY_CENTER sobre la probabilidad de RENTA Alta",
    x = "Distancia al centro",
    y = "Probabilidad media predicha"
  ) +
  theme_minimal()
```

## Python

```{python}
#| label: pdp-python
#| echo: true
#| warning: false
#| message: false
#| error: false

from sklearn.inspection import PartialDependenceDisplay

# Elegimos una variable si existe tras el one-hot encoding
candidate_var = "DISTANCE_TO_CITY_CENTER"

if candidate_var in pyX_train.columns:
    PartialDependenceDisplay.from_estimator(
        rf_basico_py,
        pyX_train,
        features=[candidate_var],
        target="Alta"
    )
    plt.title("Partial Dependence Plot - DISTANCE_TO_CITY_CENTER")
    plt.show()
else:
    print(f"La variable {candidate_var} no está disponible en pyX_train.")
```
:::

# Interpretación mediante SHAP values

## ¿Qué son los SHAP values?

Los **SHAP values** son una técnica de interpretabilidad basada en teoría de juegos. La idea es repartir la predicción de un modelo entre las variables explicativas.

Para una observación concreta, la predicción puede expresarse de forma aproximada como:

$$\hat{f}(x) = \phi_0 + \phi_1 + \phi_2 + \cdots + \phi_p$$

donde:

- $\phi_0$ es el valor base del modelo;
- $\phi_j$ es la contribución de la variable $j$;
- si $\phi_j > 0$, esa variable empuja la predicción hacia arriba para una clase concreta;
- si $\phi_j < 0$ , esa variable empuja la predicción hacia abajo para esa clase concreta.

En clasificación multiclase, los SHAP values se calculan por clase. Por ejemplo, podemos interpretar qué variables empujan la predicción hacia `RENTA = Alta`.

## SHAP global

La interpretación global resume qué variables tienen mayor impacto medio sobre las predicciones del modelo.

::: panel-tabset
## R

```{r}
#| label: shap-r-preparacion
#| echo: true
#| warning: false
#| message: false
#| error: false


library(iml)
library(future)

future::plan(future::sequential)
options(future.globals.maxSize = 2 * 1024^3)

# Para SHAP en R usamos una muestra pequeña.
# Así evitamos que iml copie objetos enormes internamente.
set.seed(1994)

X_train_r <- rtrain %>% select(-RENTA)
y_train_r <- rtrain$RENTA

idx_shap_r <- sample(
  seq_len(nrow(X_train_r)),
  size = min(300, nrow(X_train_r))
)

X_shap_r <- X_train_r[idx_shap_r, , drop = FALSE]
y_shap_r <- y_train_r[idx_shap_r]

predict_fun_alta <- function(model, newdata) {
  predict(model, newdata, type = "prob")[, "Alta"]
}

predictor_alta <- Predictor$new(
  model = rf_basico,
  data = X_shap_r,
  y = as.numeric(y_shap_r == "Alta"),
  predict.function = predict_fun_alta,
  type = "prob"
)
```

```{r}
#| label: shap-r-global
#| echo: true
#| warning: false
#| message: false
#| error: false

# FeatureImp no es SHAP estrictamente, pero da una lectura global complementaria
# basada en pérdida por permutación para la clase Alta.
set.seed(1994)

effect_global <- FeatureImp$new(
  predictor_alta,
  loss = "ce",
  n.repetitions = 3
)

plot(effect_global) +
  labs(title = "Importancia global por permutación para la clase Alta")
```

```{r}
#| label: shap-r-local
#| echo: true
#| warning: false
#| message: false
#| error: false

# SHAP local para una observación concreta.
# Elegimos la primera observación del conjunto de test.
set.seed(1994)
shap_obs_1 <- Shapley$new(
  predictor_alta,
  x.interest = rtest[1, setdiff(names(rtest), "RENTA"), drop = FALSE],
  sample.size = 100
)

plot(shap_obs_1) +
  labs(title = "SHAP local para una vivienda - Clase Alta")
```

## Python

```{python}
#| label: shap-python
#| echo: true
#| eval: false
#| warning: false
#| message: false
#| error: false

# Si no tienes shap instalado, ejecuta previamente:
# pip install shap

import shap

# Para acelerar el cálculo, usamos una muestra del conjunto de test.
X_shap = pyX_test.sample(min(300, len(pyX_test)), random_state=1994)

explainer = shap.TreeExplainer(rf_basico_py)
shap_values = explainer.shap_values(X_shap)

# En clasificación multiclase, shap_values suele ser una lista:
# una matriz de SHAP values por cada clase.
print(rf_basico_py.classes_)
```

```{python}
#| label: shap-summary-python
#| echo: true
#| eval: false
#| warning: false
#| message: false
#| error: false

# Seleccionamos la clase Alta
class_index = list(rf_basico_py.classes_).index("Alta")

shap.summary_plot(
    shap_values[class_index],
    X_shap,
    plot_type="dot",
    show=True
)
```

```{python}
#| label: shap-bar-python
#| echo: true
#| eval: false
#| warning: false
#| message: false
#| error: false

shap.summary_plot(
    shap_values[class_index],
    X_shap,
    plot_type="bar",
    show=True
)
```

```{python}
#| label: shap-local-python
#| echo: true
#| eval: false
#| warning: false
#| message: false
#| error: false

# Interpretación local de una observación concreta.
obs_id = 0

shap.force_plot(
    explainer.expected_value[class_index],
    shap_values[class_index][obs_id, :],
    X_shap.iloc[obs_id, :],
    matplotlib=True
)
```
:::

## Cómo leer un gráfico SHAP summary plot

En el gráfico SHAP de puntos:

- cada punto representa una observación;
- el eje X representa el impacto SHAP sobre la predicción;
- valores positivos empujan hacia la clase analizada;
- valores negativos alejan de la clase analizada;
- el color representa el valor de la variable: valores altos frente a valores bajos;
- las variables aparecen ordenadas por importancia global media.

Ejemplo de interpretación para la clase `Alta`:

> Si `DISTANCE_TO_CITY_CENTER` aparece con puntos rojos a la izquierda, significaría que valores altos de distancia al centro reducen la probabilidad de renta alta. Si aparecen a la derecha, significaría que la aumentan.

# Comparación entre árbol individual y Random Forest

| Criterio | Árbol de decisión | Random Forest |
|---|---|---|
| Interpretabilidad | Muy alta | Media |
| Rendimiento predictivo | Medio | Alto |
| Riesgo de sobreajuste | Alto | Menor |
| Estabilidad | Baja | Alta |
| Coste computacional | Bajo | Medio/alto |
| Importancia de variables | Sí | Sí, más robusta |
| Extracción de reglas | Directa | Parcial, árbol por árbol |

La idea fundamental es que Random Forest sacrifica parte de la interpretabilidad directa de un único árbol a cambio de mayor estabilidad y mejor rendimiento predictivo.

# Buenas prácticas

Al usar Random Forest conviene:

1. reservar siempre un conjunto de test;
2. usar validación cruzada para comparar configuraciones;
3. revisar matriz de confusión, no solo accuracy;
4. analizar si hay clases desbalanceadas;
5. comparar importancia por impureza y por permutación;
6. usar SHAP para interpretación local y global;
7. no interpretar un solo árbol como si fuera todo el bosque;
8. documentar los hiperparámetros finales.

# Conclusiones

En este documento se ha construido un flujo completo de modelización con Random Forest en R y Python. Se han cubierto las fases principales:

- carga y preprocesamiento de datos;
- análisis descriptivo inicial;
- partición train/test;
- entrenamiento de Random Forest;
- evaluación mediante matriz de confusión y métricas de clasificación;
- validación cruzada;
- ajuste de hiperparámetros;
- matriz y gráficos de importancia de variables;
- extracción de un árbol individual del bosque;
- interpretación mediante Partial Dependence Plots;
- interpretación local y global mediante SHAP values.

Random Forest es especialmente útil cuando se busca un modelo robusto y potente, pero sigue siendo necesario acompañarlo de técnicas de interpretación para justificar sus predicciones y entender qué variables están guiando las decisiones del modelo.

# Sesión

```{r}
#| label: session-info
#| echo: true
#| warning: false
#| message: false
#| error: false

sessionInfo()
```
